ACORDAO-COMPLETO-2540729

ACÓRDÃO 6867/2022 ATA 38/2022 - SEGUNDA CÂMARA

VISTOS, relatados e discutidos estes autos de tomada de contas especial em que se aprecia recurso de reconsideração interposto por Geraldo da Rocha Motta Filho, diretor do Instituto Nacional de Traumatologia e Ortopedia Jamil Haddad (Into/RJ) no período de 24/4/2008 a 8/1/2013, contra o Acórdão 11083/2021-TCU-Segunda Câmara, relator Ministro Bruno Dantas, por meio do qual este Tribunal, entre outras medidas, julgou irregulares as contas do ora recorrente, aplicando-lhe a multa prevista no art. 58, II, da Lei 8.443/1992, no valor de R$ 40.000,00,
ACORDAM os Ministros do Tribunal de Contas da União, reunidos em Sessão da 2ª Câmara, diante das razões expostas pelo Relator, com fundamento nos art. 33 da Lei 8.443/1992 c/c o art. 285 do RI/TCU, em:
9.1 conhecer do recurso de reconsideração para, no mérito, dar-lhe provimento parcial;
9.2 alterar o subitem 9.4 do Acórdão 11083/2021-TCU-Segunda Câmara, que passa a ostentar a seguinte redação:
"9.4. com fundamento no art. 58, inciso II, da Lei 8.443/1992, aplicar a Geraldo da Rocha Motta multa no valor de R$ 30.000.00 (trinta mil reais) , atualizado monetariamente desde a data do presente acórdão até a do efetivo recolhimento, se for pago após o vencimento, na forma da legislação vigente, fixando o prazo de 15 (quinze) dias, a contar do recebimento da notificação, para que seja comprovado, perante este Tribunal, o recolhimento da quantia ao Tesouro Nacional, nos termos do art. 23, inciso III, alínea 'a', da referida Lei, c/c o art. 214, inciso III, alínea 'a', do Regimento Interno do TCU;"
9.3 notificar o recorrente e demais interessados a respeito desta deliberação.

Tomada de consta especial, examina-se recurso de reconsideração interposto por Geraldo da Rocha Motta Filho, diretor do Instituto Nacional de Traumatologia e Ortopedia Jamil Haddad  no período de 24/4/2008 a 8/1/2013, contra o Acórdão 11.083/2021-TCU-2ª Câmara, relator Ministro Bruno Dantas.

Segunda Câmara

3. Recorrente: Geraldo da Rocha Motta Filho (ex-diretor do Into/RJ, CPF XXX.619.607-XX)

13.1. Ministros presentes: Bruno Dantas (Presidente) e Antonio Anastasia (Relator).
13.2. Ministros-Substitutos convocados: Marcos Bemquerer Costa e Weder de Oliveira.

ANTONIO ANASTASIA

Ministro Bruno Dantas

Neste processo de tomada de consta especial, examina-se recurso de reconsideração interposto por Geraldo da Rocha Motta Filho, diretor do Instituto Nacional de Traumatologia e Ortopedia Jamil Haddad (Into/RJ) no período de 24/4/2008 a 8/1/2013, contra o Acórdão 11083/2021-TCU-Segunda Câmara, relator Ministro Bruno Dantas, por meio do qual este Tribunal, entre outras medidas, julgou irregulares as contas do ora recorrente, aplicando-lhe a multa prevista no art. 58, II, da Lei 8.443/1992, no valor de R$ 40.000,00.
2. A seguir, transcrevo a instrução da Serur (peça 153) , cuja proposta de dar provimento parcial ao recurso para reduzir o valor da multa aplicada foi ratificada pelos dirigentes da unidade (peças 154 e 155) :
"INTRODUÇÃO
	Trata-se de recurso de reconsideração interposto por Geraldo da Rocha Motta Filho (peça 140) contra o Acórdão 11083/2021-TCU-Segunda Câmara, Relator Ministro Bruno Dantas, de 24/8/2021 (peça 119) .
1.1.	Eis o teor do acórdão recorrido: 
'VISTA, relatada e discutida esta tomada de contas especial instaurada em cumprimento ao item 9.2 do Acórdão 1290/2018-TCU-Plenário, em razão de indícios de fraude à licitação no Pregão Eletrônico 193/2010 e de pagamentos por equipamentos de saúde não entregues em aquisições dele decorrentes, conduzidos pelo Instituto Nacional de Traumatologia e Ortopedia [Jamil Haddad],
ACORDAM os Ministros do Tribunal de Contas da União, reunidos em sessão da Segunda Câmara, ante as razões expostas pelo Relator, em: 
9.1. com fundamento no art. 12, §3º, da Lei 8.443/1992, considerar Norman Pierre Gunther revel para todos os efeitos;
9.2. excluir Getinge do Brasil Equipamentos Médicos Ltda. (atual razão social da Maquet do Brasil Equipamentos Ltda.) e Norman Pierre Gunther da relação processual;
9.3. com fundamento nos arts. 1º, inciso I, 16, inciso III, alínea 'b', e 19, da Lei 8.443/1992, julgar irregulares as contas de Geraldo da Rocha Motta Filho;
9.4. com fundamento no art. 58, inciso II, da Lei 8.443/1992, aplicar a Geraldo da Rocha Motta multa no valor de R$ 40.000.00 (quarenta mil de reais) , atualizado monetariamente desde a data do presente acórdão até a do efetivo recolhimento, se for pago após o vencimento, na forma da legislação vigente, fixando o prazo de 15 (quinze)  dias, a contar do recebimento da notificação, para que seja comprovado, perante este Tribunal, o recolhimento da quantia ao Tesouro Nacional, nos termos do art. 23, inciso III, alínea 'a', da referida Lei, c/c o art. 214, inciso III, alínea 'a', do Regimento Interno do TCU;
9.5. com fundamento no art. 26 da Lei 8.443/1992, autorizar, se requerido, o pagamento da importância devida em até 36 (trinta e seis) parcelas mensais e consecutivas, fixando o prazo de 15 (quinze) dias, a contar do recebimento da notificação, para que seja comprovado, perante este Tribunal, o recolhimento da primeira parcela, e de 30 (trinta) dias, a contar da parcela anterior, para que seja comprovado o recolhimento das demais parcelas, devendo incidir sobre cada valor mensal os devidos acréscimos legais, na forma prevista na legislação vigente, além de alertar que a falta de comprovação do recolhimento de qualquer parcela importará no vencimento antecipado do saldo devedor, nos termos do art. 217 do Regimento Interno do TCU; 
9.6. com fundamento no art. 28 da Lei 8.443/1992, autorizar, desde logo, a cobrança judicial da dívida, caso não atendida a notificação; 
9.7. dar ciência deste acórdão ao Ministério da Saúde, ao Instituto Nacional de Traumatologia e Ortopedia e aos responsáveis.'  (grifado) 
HISTÓRICO
2.	Esta tomada de contas especial foi autuada por força do Acórdão 1290/2018-TCU-Plenário, Relator Ministro Bruno Dantas (peça 1) . Por meio dessa deliberação, o TCU determinou a conversão do TC Processo 014.858/2017-7 (auditoria de conformidade) em tomada de contas especial, em virtude de indícios de ilegalidade em licitações e em pagamentos ligados aos contratos de importação de equipamentos hospitalares firmados pelo Instituto Nacional de Traumatologia e Ortopedia Jamil Haddad (Into/RJ) , com recursos federais. 
2.1.	Referida auditoria de conformidade, mencionada no item precedente, que originou esta TCE, foi realizada no Into/RJ no período de 5/6/2017 a 2/10/2017 e foi motivada por informações fornecidas ao Poder Judiciário relativas à colaboração premiada do Sr. Cesar Romero, que já ocupou os cargos de chefe da Assessoria Jurídica do Into/RJ e de subsecretário executivo da Secretaria de Saúde do Estado do Rio de Janeiro (peças 6 e 104 do TC Processo 014.858/2017-7) .
2.2. 	Segundo informações extraídas dos autos do processo 0503012-97.2017.4.02.5101, em trâmite na Justiça Federal (7ª Vara Federal Criminal da Seção Judiciária do Rio de Janeiro) , existiria um esquema orquestrado para fraudar licitações e desviar recursos públicos nas aquisições de equipamentos hospitalares importados efetuadas no referido estado, envolvendo as empresas do cartel chamado 'clube do pregão internacional' (Rizzi, M.D. Internacional, Aka Trade, Indumed, Per Prima, Comercial Médica, Philips Medical Systems Nederland B.V., Dbs3 Comercial Científica, Drager, Helo Med, Maquet, Dixtal, New Service, Ultra Imagem, M&M Lopes, Stryker, Macromed, Multimedic, Aga Med) .
2.3.	No curso da fiscalização em comento, a equipe de auditoria da então Secex-RJ analisou nove processos de contratação que envolveram ao todo R$ 178.315.100,70, valor correspondente ao somatório do total homologado nos pregões 124/2006, 164/2009, 147/2007, 131/2009, 135/2008, 146/2007, 135/2006, 171/2007 e 193/2010.
2.4.	Em todos os processos analisados pela equipe de auditoria foram constatados indícios de direcionamento nas licitações caracterizados pelas seguintes ocorrências: 
	a) falta de publicação em qualquer veículo internacional de divulgação; 
	b) pregão na forma presencial em vez de eletrônico; 
	c) simulação de competição na fase de lances; 
	d) exigência indevida da carta de solidariedade no edital; e 
	e) pesquisa inadequada de mercado.
2.5.	Um ponto relevante, destacado na mencionada fiscalização, foi a constatação de que teria ocorrido no Pregão 193/2010, examinado nesta TCE, dano ao Erário em razão da não comprovação do recebimento de parte dos equipamentos adquiridos e pagos pelo Into/RJ, tendo em vista a ausência de termos de recebimento e a não apresentação de fotografias dos referidos bens.
2.6.	Mediante o Acórdão 1290/2018-TCU-Plenário, de 6/6/2018, Relator Ministro Bruno Dantas, exarado nos autos do TC Processo 014.858/2017-7 (peça 1) , o TCU promoveu a desconsideração da personalidade jurídica das sociedades empresárias envolvidas e a conversão dos autos em Tomada de Contas Especial nos seguintes termos:
'9.1. com fundamento no art. 50 do Código Civil, desconsiderar, desde já, a personalidade jurídica das empresas Stryker do Brasil Ltda. (02.966.317/0001-02) , Oscar Iskin & Cia Ltda. (33.020.512/000250) , Indumed Comércio Importação e Exportação de Produtos ME. (01.985.366/0001-20) , Drager Industria e Comercio Ltda. (02.535.707/0001-28) , Maquet do Brasil Equipamentos Médicos Ltda. (06.028.137/0001-30) e MD International Equipamentos Médicos Comércio e Indústria Ltda. (03.135.603/0001-99) , para responsabilizar seus sócios Júlio Cezar Alvarez (XXX.964.048-XX) , Miguel Iskin (XXX.294.147-XX) , Roberto Nudelmann Gomes (XXX.373.638-XX) , Ricardo Antônio Campanelli (XXX.539.358-XX) , Ermano Marchetti Moraes (XXX.342.888-XX) , Jobelino Vitoriano Locateli (XXX.964.518-XX) , Norman Pierre Gunther (XXX.026.508-XX) e Ricardo Castilho (XXX.986.738-XX) , na medida de suas participações na sociedade, solidariamente com os gestores arrolados nos autos, pelos débitos identificados na presente fiscalização; 
9.2. nos termos do art. 47 da Lei 8.443/1992, c/c o art. 252 do Regimento Interno do TCU, converter estes autos em tomada de contas especial, determinando à Secex-RJ, com fundamento nos arts. 10, § 1º, 12, inciso II, e 43, inciso II, da Lei 8.443/1992, que autue um processo específico para cada um dos pregões fiscalizados nesta auditoria e, no âmbito desses processos, promova, com base na delegação de competência conferida por este relator:
9.2.1. as citações dos responsáveis pela ocorrência de dano ao erário, realizando, para tanto, a individualização das condutas, com a indicação, para cada responsável, do débito correspondente aos atos por ele praticados;
9.2.2. as audiências que se fizerem necessárias em face das diversas irregularidades identificadas nos processos licitatórios fiscalizados nesta auditoria, levando em consideração a gravidade das irregularidades e a ocorrência, ou não, da prescrição da pretensão punitiva deste Tribunal;
9.3. determinar à Secex-RJ que, tendo em vista a incidência do prazo prescricional em relação às irregularidades sujeitas às audiências, priorize a análise dos processos cujos fatos tenham ocorrido há menos de dez anos e estejam mais próximos de completar esse prazo;
9.4. determinar o sobrestamento das contas do Instituto Nacional de Traumatologia e Ortopedia referentes aos exercícios de 2010 (TC Processo 026.656/2011-6) , com fundamento nos arts. 1º, inciso I, 10, § 1º, e 11 da Lei n. 8.443/1992, c/c o art. 157 do Regimento Interno/TCU, até a apreciação definitiva dos processos de tomadas de contas especiais instaurados em cumprimento a este acórdão cujos débitos tenham ocorrido no referido ano;
9.5. encaminhar cópia deste acórdão:
9.5.1. ao Ministério Público junto a este Tribunal, para que, em face das irregularidades apontadas nestes autos e em razão do contido no art. 206 do Regimento Interno, avalie a conveniência e oportunidade de interpor recurso de revisão das contas do Instituto Nacional de Traumatologia e Ortopedia que entender cabíveis;
9.5.2. ao Procurador-Chefe da Procuradoria da República no Rio de Janeiro, nos termos do § 3º do art. 16 da Lei 8.443/1992;
9.5.3. à Auditoria Geral do Estado do Rio de Janeiro, ao Instituto Nacional de Traumatologia e Ortopedia e aos responsáveis.' (grifado) 
2.7.	Por meio do Despacho de 11/4/2019, do Ministro Bruno Dantas (peça 66) , foram autorizadas as audiências e as citações propostas pela então Secretaria de Controle Externo no Estado do Rio de Janeiro - Secex/RJ (peças 63-65) . 
2.8.	No que interessa ao exame deste recurso de reconsideração, o sr. Geraldo da Rocha Motta Filho foi citado e ouvido em audiência nos seguintes termos: 
	Tipo de notificação
	Ofício
	Aviso de recebimento
	Peça

	Citação
	6541/2019
	26/8/2019
	75

	Audiência
	6541/2019
	26/8/2019
	75 

2.9.	Em 28/8/2019, o sr. Geraldo da Rocha Motta Filho solicitou e obteve a prorrogação de prazo para apresentar sua defesa perante o TCU (peças 78 e 81) . Em 11/11/2019, o responsável, ora recorrente, requereu nova prorrogação de prazo (peça 95) e, em 18/11/2019, trouxe aos autos os seus elementos de defesa (peça 96) . 
2.10.	Por intermédio da instrução de mérito de 14/6/2021 (peça 111) , a então Secex/RJ propôs, no essencial: 
'b) acolher parcialmente as alegações de defesa da sociedade empresária Getinge do Brasil Equipamentos Médicos Ltda. (atual razão social da Maquet do Brasil Equipamentos Médicos Ltda) . (CNPJ 06.028.137/0001-30) e do Sr. Geraldo da Rocha Motta Filho (CPF XXX.619.607-XX) ; 
 (...) 
e) rejeitar parcialmente as razões de justificativa apresentadas pelo Sr. Geraldo da Rocha Motta Filho (CPF XXX.619.607-XX) ; 
f) com fundamento nos arts. 1º, I, 16, III, alínea 'b', e § 2º, 19, parágrafo único, e 23, III, da Lei 8.443/1992 e 1º, I, 209, II e § 5º, inciso II, 210, § 2º, e 214, III, do Regimento Interno do TCU, julgar irregulares as contas de Sr. Geraldo da Rocha Motta Filho  (CPF XXX.619.607-XX) ; 
g)  aplicar ao Sr. Geraldo da Rocha Motta Filho  (CPF XXX.619.607-XX) , a multa prevista nos art. 58, II, da Lei 8.443/1992 e 268, II, do Regimento Interno do TCU, fixando o prazo de quinze dias, a partir do recebimento da notificação, para que, nos termos do art. 214, inciso III, alínea 'a', do Regimento Interno do TCU, comprove perante este Tribunal o recolhimento aos cofres do Tesouro Nacional do valor atualizado monetariamente desde a data deste acórdão até a do efetivo recolhimento, se for pago após o vencimento, na forma da legislação em vigor 
h) autorizar, desde logo, nos termos do art. 28, inciso II, da Lei 8.443/1992 c/c o art. 219, inciso II, do RI/TCU, a cobrança judicial da dívida caso não atendidas as notificações;
i) encaminhar cópia da deliberação ao Procurador-Chefe da Procuradoria da República no Estado do Rio de Janeiro, nos termos do § 3º do art. 16 da Lei 8.443/1992 c/c o § 7º do art. 209 do Regimento Interno do TCU, para adoção das medidas que entender cabíveis; bem como aos responsáveis, para ciência; e comunicar-lhes que o relatório e o voto que a fundamentarem podem ser acessados por meio do endereço eletrônico www.tcu.gov.br/acordaos e que, caso haja interesse, o Tribunal pode enviar-lhe cópia desses documentos sem qualquer custo.' (grifado) 
2.11.	Mediante o Acórdão 11083/2021-TCU-Segunda Câmara, Relator Ministro Bruno Dantas, de 24/8/2021, o Tribunal julgou irregulares as contas do recorrente, com aplicação de multa, no valor de R$ 40.000,00, como transcrito no subitem 1.1, retro. 
2.12.	Irresignado, o recorrente apresenta o presente recurso de reconsideração contra o referido acórdão (peça 140) .  
EXAME DE ADMISSIBILIDADE
3.	Reitera-se o exame preliminar de admissibilidade desta Serur (peça 141) , ratificado pelo Relator do recurso, Ministro Raimundo Carreiro, que concluiu pelo conhecimento do recurso, eis que preenchidos os requisitos de admissibilidade previstos na Lei 8.443/1992 e no Regimento Interno do TCU, suspendendo-se os efeitos dos subitens 9.3, 9.4 e 9.6 do Acórdão 11083/2021-TCU-Segunda Câmara (peça 143) . 
3.1.	Em face da aposentadoria do Ministro Raimundo Carreiro, o recurso em comento foi distribuído em 4/2/2002 ao Ministro Antônio Anastasia (peça 151) .  
EXAME TÉCNICO
Delimitação do recurso
4.	Constituem objetos desta instrução verificar se: 
4.1. 	Preliminar:
	a) houve a ocorrência da prescrição decenal da pretensão punitiva fundada em decisão do TCU com base no Código Civil (Acórdão 1441/2016-TCU-Plenário, Redator Ministro Walton Alencar Rodrigues) ; e 
b) houve a ocorrência da prescrição quinquenal da pretensão punitiva fundada em decisão do TCU, à luz da Lei 9.873/1999, inclusive a prescrição intercorrente de que trata o art. 1º, §1º, dessa lei. 
4.2. 	Mérito: 
a) é legítimo considerar indício de sobrepreço não apurado como agravante indicada no voto condutor do acórdão para o julgamento pela irregularidade das contas e a aplicação de multa ao recorrente no valor de R$ 40.000,00; 
b) foram considerados pelo TCU argumentos técnicos apresentados pelo recorrente sobre a necessidade dos equipamentos e acessórios adquiridos;
c) o processo de liquidação de despesa relativo ao contrato decorrente do Pregão 193/2010 foi realizado segundo as normas aplicáveis e, caso não tenha sido, se há elementos que atenuam eventual inobservância dessas normas;
d) o tempo decorrido entre a execução das despesas e o julgamento realizado pelo TCU constitui fator decisivo para relativizar as irregularidades imputadas ao recorrente;  
e) a responsabilidade pelos fatos irregulares indicados nesta tomada de contas especial recai diretamente sobre o recorrente na condição de dirigente máximo e ordenador de despesas do Into/RJ; 
f) é necessária a revisão do valor da multa aplicada ao recorrente em razão dos argumentos por ele apresentados; e 
g) as alegações recursais apresentadas pelo recorrente são procedentes e devem ser acolhidas no sentido de reformar o acórdão recorrido.
4.3.	No item 6 em diante será examinado o mérito do recurso com base nas alegações recursais apresentadas pelo recorrente.  
PRELIMINAR
5.	Prescrição 
5.1.  	Por ser de ordem pública, será examinada a questão relacionada à prescrição da pretensão punitiva fundada em decisão do TCU, a despeito de o recorrente não a ter suscitado.  
5.2.	No exame da prescrição, a Secretaria de Recursos do TCU (Serur) , como unidade técnica, tem adotado os entendimentos detalhados na peça 152, que contêm estudos e pronunciamentos anteriores da secretaria sobre o tema, com os ajustes necessários em razão da manifestação do Supremo Tribunal Federal (STF) nos autos da ADI 5509, Relator Ministro Edson Fachin, posterior ao julgamento do RE 636.886, nos termos do pronunciamento do titular desta Serur transcrito no subitem 5.9, adiante.   
5.3.	Nas manifestações mencionadas na parte inicial do subitem precedente estão desenvolvidas as seguintes premissas, as quais serão utilizadas no presente exame: 
	a)  ao julgar o Recurso Extraordinário - RE 636.886, o Supremo Tribunal Federal (STF) conferiu nova interpretação ao art. 37, § 5º, da Constituição Federal, fixando a tese de que 'é prescritível a pretensão de ressarcimento ao erário fundada em decisão de Tribunal de Contas';
	b) as pretensões punitiva e a ressarcitória devem observar o mesmo regime na atividade de controle externo, dado o objetivo comum da prescrição, de fixar prazo para o Tribunal de Contas agir, para caracterizar o ilícito, identificar seu autor, dimensionar as consequências da conduta e impor as consequências legais, independentemente de tais consequências terem natureza punitiva ou ressarcitória;  
	c) até que sobrevenha norma específica, entende-se que a prescrição das pretensões punitiva e ressarcitória, no processo de controle externo, deve observar o regime da Lei 9.873/1999, na linha dos recentes pronunciamentos do STF a respeito; e 
	d) sem prejuízo de se realizar o exame da prescrição também segundo o prazo decenal previsto no Código Civil, no caso da prescrição da pretensão punitiva, o critério adotado, na formulação da proposta de encaminhamento, será o da Lei 9.873/1999.  
I - Exame da prescrição da pretensão punitiva fundada em decisão do Tribunal de Contas da União à luz do art. 205 do Código Civil (Acórdão 1441/2016-TCU-Plenário, Redator Ministro Walton Alencar Rodrigues)  
5.4.  	Não ocorreu no presente caso a prescrição decenal da pretensão punitiva fundada em decisão do TCU em relação ao recorrente, à luz do art. 205 do Código Civil e do Acórdão 1441/2016-TCU-Plenário, Redator Ministro Walton Alencar Rodrigues, considerando que, entre os atos ilícitos atribuídos ao recorrente, ocorridos em 2011 e 2012, e a autorização da citação e da audiência do sr. Geraldo da Rocha Motta Filho, por meio de Despacho de 11/4/2019, do Ministro Bruno Dantas (peça 66) , medida que interrompe a prescrição em comento, consoante disposto no subitem 9.1.3 do referido Acórdão 1441/2016-TCU-Plenário, não transcorreram mais de 10 (dez) anos. 
5.5.  	De acordo com o subitem 9.1.4 do mencionado Acórdão 1441/2016-TCU-Plenário, 'a prescrição interrompida recomeça a correr da data em que for ordenada a citação, a audiência ou oitiva da parte, nos termos do art. 202, parágrafo único, parte inicial, do Código Civil'. In casu, esse recomeço se deu em 11/4/2019, data em que foi ordenada a citação e audiência do recorrente. Considerando que o Acórdão 11083/2021-TCU-Segunda Câmara, ora recorrido, foi prolatado em 24/8/2021, com o julgamento da tomada de contas especial, o prazo decenal também não foi extrapolado após o reinício da contagem, razão pela qual pode-se concluir que, também neste caso, não ocorreu a prescrição da pretensão punitiva fundada em decisão do TCU sob o regime do Código Civil.    
5.6.  	Portanto, fica afastada a prescrição da pretensão punitiva fundada em decisão do TCU à luz do regime do Código Civil em relação ao recorrente, ratificando-se, assim, as conclusões exaradas pela unidade técnica na instrução de mérito (peça 111, itens 81 e 82) , ratificada no voto condutor do acórdão recorrido (peça 120, item 21) .      
II - Exame da prescrição da pretensão punitiva fundada em decisão do TCU com base no regime da Lei 9.873/1999
5.7.    	Ressalte-se que a Lei 9.873/1999 estabeleceu prazo genérico de 5 (cinco) anos para exercício da pretensão punitiva:
Art. 1º Prescreve em cinco anos a ação punitiva da Administração Pública Federal, direta e indireta, no exercício do poder de polícia, objetivando apurar infração à legislação em vigor, contados da data da prática do ato ou, no caso de infração permanente ou continuada, do dia em que tiver cessado.
§ 1º Incide a prescrição no procedimento administrativo paralisado por mais de três anos, pendente de julgamento ou despacho, cujos autos serão arquivados de ofício ou mediante requerimento da parte interessada, sem prejuízo da apuração da responsabilidade funcional decorrente da paralisação, se for o caso.
§ 2º Quando o fato objeto da ação punitiva da Administração também constituir crime, a prescrição reger-se-á pelo prazo previsto na lei penal. (grifado) 
5.8.  	No que se refere ao termo inicial da contagem do prazo prescricional de que trata a Lei 9.873/1999, convém deixar assente que ela difere da prevista no Código Civil e no referido Acórdão 1441/2016-TCU-Plenário, Redator Ministro Walton Alencar Rodrigues, alhures comentado. 
5.9.	Sob o regime da referida Lei 9.873/1999, a contagem do prazo prescricional quinquenal deve ser realizada segundo entendimento delineado pelo Supremo Tribunal Federal (STF) nos autos da ADI 5509, devidamente explicitado no pronunciamento abaixo transcrito, exarado pelo titular desta unidade técnica especializada nos autos do TC Processo 013.393/20170, dentre outros: 
Trata-se de pedido de reexame interposto pela empresa Promon Engenharia Ltda. contra o Acórdão 1042/2021-TCU-Plenário (rel. Min. Benjamin Zymler) .
2.	A presente representação foi autuada em cumprimento ao Acórdão 1583/2016-TCU-Plenário (rel. Min. Benjamin Zymler) , que determinou a oitiva de empresas em razão da prática de conluio e fraudes às licitações promovidas pela Petrobras para as obras de implantação da Refinaria Abreu e Lima, também denominada de Refinaria do Nordeste (Rnest) , em Ipojuca/PE.
3.	Das razões indicadas no exame precedente, acolho os fundamentos que conduzem à proposta de desprovimento do apelo. Todavia, divirjo dos parâmetros utilizados para o exame da prescrição quinquenal da pretensão punitiva deste Tribunal, conforme as razões que se seguem. 
II
4.	No que se refere à sistemática prevista na Lei 9.873/1999, novas balizas têm sido adotadas por esta secretaria nos processos de controle externo, em atenção à jurisprudência do Supremo Tribunal Federal (STF) a partir da tese fixada no julgamento do RE 636.886, que conferiu nova interpretação ao art. 37, § 5º, da Constituição Federal no sentido de ser ' (...) prescritível a pretensão de ressarcimento ao erário fundada em decisão de Tribunal de Contas'. 
5.	Quanto à pretensão punitiva (de especial interesse para o caso em exame) , observa-se que já há orientação jurisprudencial sedimentada no STF. A partir do julgamento do MS 32.201, em 4/8/2017, várias decisões se seguiram, reafirmando a conclusão de que a prescrição da pretensão punitiva, no processo de controle externo, é regida pela Lei 9.873/1999.  Nessa linha há várias decisões recentes (MS 37424, DJe 14/10/2020; MS 36111, DJe 19/5/2020; MS 36799, DJe 05/10/2020; MS 36800, DJe 12/05/2020, entre outros) , expressando o seguinte entendimento: 'Na esteira de precedentes deste Supremo Tribunal, a regência da prescrição da pretensão punitiva do Tribunal de Contas da União decorre da interpretação sistemática dos arts. 1º e 2º da Lei n. 9.873/1999.'
6. 	Ocorre que, recentemente, o Plenário da Suprema Corte se manifestou mais uma vez sobre o tema no julgamento da ADI 5509, ao tratar da constitucionalidade do prazo prescricional e decadencial de cinco anos previsto nos arts. 76, § 5º e 78, § 7º da Constituição do Estado do Ceará. Com esteio no princípio da simetria insculpido no art. 75 da Constituição Federal, o relator, Min. Edson Fachin, definiu alguns parâmetros para fins de avaliação da incidência do prazo prescricional nos processos conduzidos pelas Cortes de Contas (TCU, Tribunais de Contas dos Estados e do Distrito Federal, e dos municípios) , assunto que passo a abordar, de forma mais detalhada, nos próximos parágrafos.  (grifado) 
7. 	A ADI 5509 foi manejada contra dispositivos da Constituição do Estado do Ceará e de lei ordinária do referido Estado, que fixaram prazo prescricional no processo do tribunal de contas daquela unidade federativa. 
8. 	Todavia, a discussão travada pelo STF teve por referência o modelo federal, em função do princípio da simetria, expressamente invocado pelo MPF, ao propor a ação, e pelo relator, ao analisar o tema. Assim, os fundamentos lançados no julgamento da ADI 5509 repercutem inevitavelmente no processo do TCU. 
9. 	Especificamente sobre a lei de regência e as causas interruptivas da prescrição, o relator, ministro Edson Fachin, reconheceu que o STF ainda não havia fixado orientação clara a respeito, em processo de caráter geral. Ao fazê-lo, na citada ADI, a orientação do relator foi a de aplicar os vários precedentes do STF em casos concretos, que já sinalizavam para a incidência da Lei 9.873/1999, afastando-se a incidência do art. 205 do Código Civil, como evidenciam as seguintes passagens do voto: 
a) 'A atividade de controle externo equipara-se, para fins de contagem do prazo prescricional, ao poder de polícia do Estado e, como tal, nos termos do art. 1º da Lei 9.873, de 1999, 'Prescreve em cinco anos a ação punitiva da Administração Pública Federal, direta e indireta, no exercício do poder de polícia, objetivando apurar infração à legislação em vigor, contados da data da prática do ato ou, no caso de infração permanente ou continuada, do dia em que tiver cessado''; 
b) 'Pela mesma razão, incidem as causas legais de interrupção da prescrição, conforme previsão constante do art. 2º da referida Lei'. 
10. 	Estabelecida a norma de regência do prazo e das causas interruptivas, o STF avançou no debate quanto ao termo inicial da prescrição, fixando regras mais detalhadas a respeito. Com esse fim, estabeleceu tratamento específico para as tomadas de contas especiais, distinguindo aquelas decorrentes de repasses sujeitos a prestação de contas específica e as relativas a situações em que os fatos são normalmente trazidos ao conhecimento do TCU por meio de denúncias e representações - tal como na hipótese do processo em análise. 
11. 	Nesse sentido, o voto do Ministro Edson Fachin trouxe uma regra geral e algumas hipóteses de aplicação casuística. Como regra geral, ficou estabelecido que 'o termo inicial da contagem do prazo deve ser o da entrada do processo de fiscalização no âmbito do Tribunal de Contas, ou dos órgãos que, por lei, são encarregados pelo controle interno'. 
12. 	Essa regra geral teve sua aplicação explicitada para algumas situações particulares, a saber: 
a) no caso de omissão de prestação de contas: 'o dano a ser apurado pela ausência de prestação de contas tem o lapso prescricional iniciado na data em que as contas deveriam ter sido entregues'; 
b) na hipótese de irregularidades detectadas no exame da prestação de contas: 'o procedimento prévio à instauração da tomada de contas ... deve ser encerrado o quanto antes, sendo que as irregularidades que tenham porventura sido nele identificadas somente terão iniciada a fluência do prazo prescricional após a competente comunicação para o órgão de controle interno ou para o Tribunal de Contas'; 
c) em irregularidades constatadas em fiscalizações, denúncias e representações: 'Finalmente, deve-se contar o prazo prescricional a partir da data do conhecimento da irregularidade nos casos em que, por iniciativa própria, o Tribunal realiza auditorias ou inspeções, assim como nos casos em que a ele são diretamente levadas as informações necessárias para a instauração de tomada de contas especial'. (grifado) 
III
13. 	Aplicando-se o entendimento perfilhado pelo STF no julgamento da ADI 5509 ao caso em concreto, como o presente processo se refere a representação formulada pelo TCU, o termo inicial da contagem do prazo prescricional corresponde à data da ciência das irregularidades praticadas pela Promon, caracterizada por meio da autuação da presente representação, em 25/5/2017.
14.	Das causas interruptivas da fruição do prazo prescricional (art. 2º, incs. II e IV da Lei 9.873/1999) , tem-se as instruções de mérito em 19/6/2019 (peça 65) , 7/5/2020 (peça 92) e 14/9/2020 (peça 103) , e a prolação do acórdão condenatório recorrível em 5/5/2021 (peça 110) . 
15.	Como se nota, não se operaram os efeitos do prazo geral quinquenal previsto no art. 1º, caput, da Lei 9.873/1999. Igualmente, não há que se ventilar a hipótese de prescrição intercorrente, visto não ter havido paralisação processual por período superior a três anos (art. 1º, § 1º, da Lei 9.873/1999) .
16.	Ante o exposto, com fundamento nos arts. 33 e 48 da Lei 8.443/1992, proponho que este Tribunal conheça do presente recurso e, no mérito, negue-lhe provimento.
5.10.   	Prevê a Lei 9.873/1999, contudo, causas interruptivas da prescrição das pretensões ressarcitória e punitiva (a lei não faz distinção entre pretensão punitiva e pretensão ressarcitória) após o início da marcha do prazo prescricional, como dispõe o art. 2º da referida Lei, com a redação conferida pela Lei 11.941/2009, verbis:
Art. 2º Interrompe-se a prescrição da ação punitiva:
I - pela notificação ou citação do indiciado ou acusado, inclusive por meio de edital; 
II - por qualquer ato inequívoco, que importe apuração do fato;
III - pela decisão condenatória recorrível;
IV - por qualquer ato inequívoco que importe em manifestação expressa de tentativa de solução conciliatória no âmbito interno da administração pública federal.
5.11.  	Neste ponto, merece destacar o seguinte excerto do voto do Ministro Luís Roberto Barroso no Mandado de Segurança 32.201, do Supremo Tribunal Federal (STF) , no qual deixa patenteado que a prescrição da ação punitiva se interrompe 'por qualquer ato inequívoco, que importe apuração do fato' (art. 2º, inciso II, da Lei 9.873/1999) , além, evidentemente, das demais causas interruptivas indicadas no mencionado dispositivo legal (art. 2º, incisos I, III e IV) :  
31 Pois bem. Aplicando-se, seja por interpretação direta seja por analogia, a regulamentação da Lei nº 9.783/1999 ao caso concreto, verificam-se os seguintes marcos temporais: a) o impetrante foi sancionado por conduta omissiva, na medida em que teria, segundo o TCU, deixado de concluir tempestivamente Plano de Desenvolvimento do Assentamento Itamarati I, na condição de Superintendente do INCRA/MS, cargo que deixou de exercer em 13.02.2003 (e-doc. 74) ; b) em 16.05.2007, por meio do Acórdão nº 897/2007, o TCU, ao conhecer de solicitação da Comissão de Fiscalização Financeira e Controle da Câmara dos Deputados, determinou a realização de auditoria na Superintendência Regional do Incra em Mato Grosso do Sul, com o objetivo de verificar a regularidade dos recursos federais aplicados na operacionalização dos Assentamentos Itamarati I e II (e-doc 3, fl. 2) ; c) em 11.09.2008, o impetrante foi notificado para apresentar justificativa, nos termos do art. 12, III, da Lei Orgânica do TCU (e-doc 11, fl. 169) ; d) na sessão de 15.02.2012, foi proferido o Acórdão nº 356/2012, por meio do qual o Plenário do TCU condenou o impetrante ao pagamento de multa no valor de R$ 10.000,00 (e-doc 37, fl. 30) ; e) na sessão de 13.03.2013, através do Acórdão nº 516/2013, o valor da multa foi reduzido para R$ 5.000,00 (e-doc 63, fl. 37) .
32. Estabelece o art. 1º da Lei nº 9.873/1999 que o prazo prescricional se inicia 'da data da prática do ato ou, no caso de infração permanente ou continuada, do dia em que tiver cessado'. Considerando que a conduta imputada ao impetrante possui natureza omissiva, a infração deve ser tida como permanente, somente tendo cessado com a exoneração do impetrante do cargo, o que ocorreu com a publicação da respectiva portaria em 13.02.2003. Este é, portanto, o termo inicial da prescrição.
33. De acordo com o art. 2º, II, da Lei nº 9.873/1999, a prescrição da ação punitiva se interrompe 'por qualquer ato inequívoco, que importe apuração do fato'. A irregularidade atribuída ao impetrante foi apurada através de auditoria realizada pela Superintendência Regional do INCRA/MS. Tal auditoria foi determinada pelo TCU através do Acórdão nº 897/2007, prolatado na sessão de 16.05.2007. Ao determinar a realização da auditoria, o TCU indubitavelmente praticou ato inequívoco a importar a apuração do fato, interrompendo, portanto, a prescrição, antes de decorrido o prazo de 5 (cinco) anos.
34. Em 11.09.2008, o impetrante foi notificado para apresentar justificativa, nos termos do art. 12, III, da Lei Orgânica do TCU (e-doc 11, fl. 169) . A notificação do investigado por possível irregularidade é causa de interrupção da prescrição da ação punitiva, nos termos do artigo 2º, I, da Lei nº 9.873/1999.
35. Posteriormente, na sessão de 15.02.2012 - mais uma vez antes de completado o lapso temporal de 5 (cinco) anos -, foi proferido o Acórdão nº 356/2012, por meio do qual o Plenário do TCU condenou o impetrante ao pagamento de multa no valor de R$ 10.000,00. Trata-se de decisão condenatória recorrível, que também interrompe o prazo prescricional (Lei nº 9.873/1999, art. 2º, III) .
36. Conclui-se, portanto, que, aplicadas as normas da Lei nº 9.873/1999, não ocorreu a prescrição da pretensão punitiva do TCU em relação ao impetrante. (grifado) 
5.12. 	Em um outro julgado sobre essa matéria, ao aplicar igual lógica prescricional no Mandado de Segurança 36.067, cujo agravo regimental foi apreciado pela 2ª Turma do Supremo Tribunal Federal, o Ministro Ricardo Lewandowski constatou a ocorrência de cinco causas interruptivas naquele caso concreto, inclusive no âmbito do controle interno, como se vê no seguinte trecho do inteiro teor do acórdão lavrado naquele mandamus: 
7. Ora, adotando-se a tese exposta no MS 32.201, e considerando o termo a quo (30/12/1999) , constataríamos a incidência de cinco causas interruptivas do prazo prescricional: a)  relatório de auditoria em conjunto realizada pelo Denasus e pela Secretaria Federal de Controle, lavrado em 06/07/2001, sendo este, certamente, um ato inequívoco que importou a apuração do fato (art. 2º, II, da Lei n. 9.873/1999) ; b)  instauração de Tomada de Contas Especial pelo FNS, ocorrida em 05/10/2005, sendo este também, certamente, um ato inequívoco que importou a apuração do fato (art. 2º, II, da Lei n. 9.873/1999) ; c)  a autuação da presente Tomada de Contas Especial no âmbito do Tribunal de Contas da União, ocorrida em 12/08/2008, sendo este também, certamente, um ato inequívoco que importou a apuração do fato (art. 2º, II, da Lei n. 9.873/1999) ; d)  o ato que ordenou a citação do responsável, ora impetrante, ocorrida em 12/07/2010 (art. 2º, I, da Lei n. 9.873/1999) ; e e)  o exercício do poder punitivo ocorrido em 20/06/2012, data da prolação do Acórdão 1563/2012-TCU-Plenário (art. 2º, III, da Lei n. 9.873/1999) . 
8. Como se vê, ainda que aplicadas as normas da Lei n. 9.873/1999, também não teria ocorrido a prescrição da pretensão punitiva do TCU em relação ao impetrante.' (grifado) 
5.13. 	Com base em todo o delineamento jurídico acima exposto, passa-se a examinar a seguir, à luz da Lei 9.873/1999, se houve a ocorrência de prescrição quinquenal da pretensão punitiva fundada em decisão do TCU neste processo de tomada de contas especial, esclarecendo que esta TCE foi autuada por força do Acórdão 1290/2018-TCU-Plenário, de 6/6/2018, Relator Ministro Bruno Dantas (peça 1) , que converteu o TC Processo 014.858/2017-7 (auditoria de conformidade) em tomada de contas especial. 
5.14.	Cabe destacar que serão consideradas todas as causas interruptivas da prescrição ocorridas e comprovadas nos presentes autos e nos autos do referido TC Processo 014.858/2017-7 (auditoria de conformidade) , considerando-se as regras atinentes ao início do prazo prescricional, alhures destacadas, e às causas interruptivas da prescrição contidas na Lei 9.873/1999, bem como as premissas apresentadas nos Mandados de Segurança 32.201 e 36.067 do STF, anteriormente comentadas, inclusive as disposições da citada ADI 5509.
5.15.  	No caso vertente, a contagem do prazo prescricional quinquenal da pretensão punitiva de que trata a Lei 9.873/1999 tem início em 29/11/2017, data em que foi juntado ao aludido TC Processo 014.858/2017-7 o Relatório de Monitoramento emitido pela então Secretaria de Controle Externo no Estado do Rio de Janeiro (Secex/RJ) , por meio do qual o TCU tomou conhecimento das irregularidades imputadas ao recorrente (TC Processo 014.858/2017-7, peça 389) . Essa contagem, esclareça-se, está em consonância com o entendimento exarado pelo STF nos autos da ADI 5509 e no item do 12, alínea 'c', do pronunciamento do titular desta Serur, transcrito no subitem 5.9, retro.  
5.16. 	Esclareça-se que a contagem do prazo prescricional em comento foi interrompida em 6/6/2018, com a prolação do Acórdão 1290/2018-TCU-Plenário, Relator Ministro Bruno Dantas (peça 1) , mediante o qual o TCU determinou a conversão do TC Processo 014.858/2017-7 (auditoria de conformidade) em tomada de contas especial para que, no âmbito da TCE, fossem realizadas as citações e as audiências dos responsáveis. Esse ato constitui, sem dúvida, causa interruptiva da prescrição de que cuida a Lei 9.873/1999, segundo jurisprudência do STF alhures transcrita.  
5.17.  	Novos marcos interruptivos da prescrição quinquenal, dentre outros, ocorreram no presente caso, consoante abaixo indicado, constantes deste processo de tomada de contas especial, sendo relevante destacar que todos os atos em questão representam causas interruptivas previstas na Lei 9.873/1999, pois constituem atos inequívocos de apuração dos fatos de que trata o art. 2º, inciso II, da citada norma, consoante decidido pelo STF:   
	ATOS
	DATA
	PEÇAS

	Autuação do processo de tomada de contas especial, em atendimento ao Acórdão 1290/2018-TCU-Plenário, proferido nos autos do TC Processo 014.858/2017-7.
	13/6/2018
	capa

	Despacho do Relator desta TCE, Ministro Bruno Dantas, determinando a realização da citação e da audiência do recorrente, nos termos propostos pela unidade técnica.
	1º/4/2019
	66

	Instrução de mérito da então Secretaria de Controle Externo no Estado do Rio de Janeiro (Secex/RJ) . 
	7/6/2021
	111

	Parecer do Ministro Público junto ao TCU, representado pelo Subprocurador-Geral Lucas Rocha Furtado.
	6/7/2021
	114

	Acórdão 11083/2021-TCU-Segunda Câmara, Relator Ministro Bruno Dantas, com julgamento pela irregularidade das contas do recorrente e aplicação de multa no valor de R$ 40.000,00.  
	24/8/2021
	119

5.18.	Portanto, pelos elementos enunciados anteriormente pode-se concluir que não ocorreu no presente caso a prescrição quinquenal da pretensão punitiva fundada em decisão do TCU, à luz do previsto no art. 1º da Lei 9.873/1999, nem mesmo a prescrição intercorrente de que trata o art. 1º, § 1º, da referida norma, devendo, neste ponto, o acórdão recorrido ser mantido incólume. 
MÉRITO
6. 	Das razões recursais:
6.1.  	No essencial, o recorrente alega:  
a) ilegalidade em se considerar indício de sobrepreço não apurado por 'ausência de referência precisa' como fundamento para que suas contas fossem julgadas irregulares, com imputação de multa no valor de R$ 40.000,00;
b) desconsideração indevida pelo TCU dos argumentos técnicos contidos em sua defesa contestando a conclusão da Empresa Brasileira de Serviços Hospitalares (Ebserh) de que parte dos equipamentos e acessórios adquiridos pelo Into/RJ, com base no Pregão 193/2010, eram desnecessários e de que no processo de contratação não havia justificativas adequadas para a necessidade de desses acessórios;  
c) necessidade de que seja realizada a devida ponderação quanto à observância das normas aplicáveis à liquidação de despesa em razão da real dificuldade de obtenção de documentos após mais de dez anos entre a aquisição dos bens e a notificação realizada pelo TCU neste processo; 
d) inexistência de descontrole nos procedimentos de liquidação de despesas por parte do Into/RJ, haja vista que somente foram autorizados pagamentos por equipamentos efetivamente adquiridos e entregues;
e) indevida responsabilização do recorrente, como dirigente máximo do Into/RJ, por atos administrativos atribuíveis a outras instâncias da entidade, inviabilizando, com tal medida, o exercício das atribuições próprias do cargo e tornando inócua a segregação de funções aplicável, conforme entendimento do TCU exarado, por exemplo, nos Acórdão 1401/2014-TCU-Segunda Câmara, Relator Ministro José Jorge; 610/2015-TCU-Plenário, Relator Ministro Bruno Dantas; e 2795/2011-TCU-Plenário, Relator Ministro Raimundo Carreiro;
f) não observância pelo TCU, no julgamento pela irregularidade das contas do recorrente e na aplicação de multa, no valor de R$ 40.000,00, de critérios estabelecidos pela Lei 13.655/2018, especificamente no art. 22, § 2º, segundo o qual, na aplicação de sanções, necessariamente serão considerados os antecedentes do agente; 
g) falta de indicação de que o recorrente teria agido de má-fé na execução das despesas relativas ao Pregão 193/2010, o que tornam ilegítimos o julgamento pela irregularidade das suas contas e a aplicação de multa, conforme decidido pelo TCU no Acórdão 637/2006-TCU-Plenário, Relator Ministro Ubiratan Aguiar; e 
h) desproporcionalidade na sanção aplicada, devendo, por isso, ser revisto o valor da multa.    
6.2. 	Com fulcro nessas alegações, o recorrente pede o provimento do recurso para reformar o acórdão recorrido, julgando-se regulares suas contas, e, subsidiariamente, a exclusão da multa aplicada ou a sua redução com base no princípio da proporcionalidade. 
Análise
6.3.	Para contextualização, convém trazer à colação o conteúdo da citação e da audiência do recorrente. 
6.4.	No presente caso, o recorrente foi citado, mediante o Ofício 6541/2019-TCU/Secex-TCE, de 8/8/2019 (peça 75) , para apresentar alegações de defesa em relação às seguintes irregularidades, consoante disposto no item 9 da instrução da Secretaria de Controle Externo de Tomada de Contas Especial (peça 111) :    
	a) autorização dos pagamentos sem comprovação do recebimento dos equipamentos adquiridos, sem contrato assinado e com Licenças de Importação canceladas; e
	b) autorização dos pagamentos de equipamentos adquiridos com superfaturamento, apurado com base no preço de referência identificado no laudo da Empresa Brasileira de Serviços Hospitalares (Ebserh) .  
6.5.	Por meio do referido ofício, o recorrente também foi ouvido em audiência para apresentar razões de justificativa sobre as irregularidades adiante indicadas, descritas no item 10 da referida instrução (peça 111) :  
	a) aprovação do Termo de Referência do Pregão 193/2010 sem observar todas as recomendações realizadas pela Advocacia-Geral da União - AGU;
b) autorização para a realização do Pregão 193/2010 com vários indícios de direcionamento, sem termo de referência fundamentado em estudos técnicos, sem justificativa da necessidade de contratação e sem pesquisa de mercado adequada; e
c) autorização dos pagamentos sem contrato assinado, com Licenças de Importação canceladas e sem a comprovação de entrega dos equipamentos. 
6.6.	De acordo com a citação e a audiência em comento, esses atos ferem as seguintes normas: inciso I do § 1º do art. 3º, inciso IX do art. 6º, art. 14, inciso V do art. 15, parágrafo único do art. 38, §1º do art. 54, art. 60, art. 62, inciso II do art. 73 da Lei 8.666/1993 c/c incisos I, II e III do art. 3º da Lei 10.520/2002 c/c inciso I do art. 8º do Decreto 3.555/2000 c/c §1º do art. 9º do Decreto 5450/2005 c/c inciso XXI do art. 37 da Constituição Federal c/c art. 63 da Lei 4.320/1964.
6.7.	De plano, cabe esclarecer que restou demonstrado nos presentes autos que os pagamentos indicados nos subitens 6.4, alínea 'a', e 6.5, alínea 'c', parte final, objetos de citação e de audiência, foram realizados adequadamente, haja vista que os equipamentos e acessórios adquiridos foram efetivamente entregues, de acordo com o que se depreender do seguinte trecho, extraído do voto condutor do acórdão recorrido, motivo pelo qual o débito relativo a essa questão foi afastado: 
'22.	Acerca do dano, reputo suficiente a documentação apresentada para a comprovação da entrega dos equipamentos pagos pelo Into, em que pese as falhas evidenciadas no processo de liquidação das despesas. 
23.	Conforme destacado pela unidade instrutora, os autos contemplam os seguintes documentos indicativos do fornecimento: faturas, conhecimentos de transporte e romaneios de carga; contrato de manutenção do Into incluindo a maioria dos equipamentos adquiridos; e inspeção física realizada pela Empresa Brasileira de Serviços Hospitalares (Ebserh) dando conta da existência de quatro estações de telemedicina e doze mesas cirúrgicas e respectivos kits de acessórios (itens 135-152) .
24.	Os elementos documentais, em conjunto, afiguram-se suficientes para evidenciar, com elevado grau de probabilidade, que os equipamentos adquiridos em decorrência do Pregão 193/2010 foram efetivamente entregues pela empresa arrolada.
25.	A mesma lógica foi aplicada ao TC Processo 018.771/2018-1, que compõe o grupo dos processos de aquisições do Into tratadas na auditoria da Secex-RJ.  Naqueles autos foram identificados atestes de recebimento definitivo com os números de série dos equipamentos, declarações de recebimento emitidas por 43 instituições hospitalares, fotos de alguns equipamentos, entre outros (peça 179, itens 14.8 a 14.12) .
26.	Da mesma maneira, no Acórdão 8496/2021-TCU-Segunda Câmara (TC Processo 019.027/2018-4) , acatei as entregas dos equipamentos que puderam ser comprovadas, ainda que a liquidação das despesas não tivesse seguido o rito ordinário. Assim me manifestei:
'23. Reputo suficiente a documentação apresentada para a comprovação de entrega de 49 conjuntos de motor ortopédico. Dirigentes de vinte e duas instituições hospitalares atestaram o recebimento dos equipamentos (tabela 6 do relatório que precede este voto) , alguns dos quais possuem as respectivas notas fiscais. Além disso, a descrição dos objetos e as datas apostas nos referidos atestes são compatíveis com as dos pagamentos, o que revela a verossimilhança do efetivo fornecimento.'  
27.	Esse também foi entendimento por mim consignado no voto do TC Processo 019.185/2018-9, que gerou o Acórdão 10500/2021-TCU-Segunda Câmara.
28.	Deste modo, observando-se o dever de coerência com as decisões anteriores, em vista da manutenção da integridade da jurisprudência desta Corte, reitero, aqui também é o caso de reconhecer a efetiva entrega dos itens questionados e afastar o débito.
29.	Nesse sentido, devem ser excluídos do polo passivo a empresa Maquet do Brasil Equipamentos Médicos Ltda. e seu administrador, Norman Pierre Gunther.'
6.8.	Do mesmo modo, foi afastado o débito relativo ao superfaturamento também mencionado no referido subitem 6.4, alínea 'b', retro, com base nas seguintes conclusões, contidas na instrução de mérito da unidade técnica, acolhidas pelo Relator do acórdão recorrido (peça 111) :
'153.	 A Getinge Ltda. contesta as conclusões da equipe de auditoria da Secex-RJ, embasada no laudo dos engenheiros clínicos da Ebserh, de que houve superfaturamento nos preços pagos à Maquet pelas estações de telemedicina e mesas cirúrgicas ortopédicas tipo II. 
154.	Examinando-se o laudo técnico da Ebserh, constata-se que foram utilizados como parâmetro de comparação para cálculo do superfaturamento nos referidos itens preços obtidos em licitações públicas para aquisição de equipamentos hospitalares idênticos ou similares. Para estimar a adequação do preço de cada equipamento, os técnicos obtiveram preço de referência de apenas uma licitação.
155.	Observa-se que a quantificação do superfaturamento procedida pelos técnicos da Ebserh não se adequa à metodologia adotada na jurisprudência deste TCU sobre a matéria. É notório que a comparação entre os preços obtidos em somente uma licitação pública e aqueles efetivamente pagos não sustenta imputação de sobrepreço ou superfaturamento. Em arestos recentes envolvendo aquisições de equipamentos hospitalares pelo Into/RJ, este Tribunal de Contas entendeu que as limitações de referenciais de preço impediam a estimativa confiável de superfaturamento (Acórdão 863/2020-TCU-Plenário, Rel. Min. Augusto Nardes e 1326/2020-TCU-Plenário, Rel. Min Bruno Dantas) ) 
156.	Para cálculo adequado da ocorrência de sobrepreço e consequente superfaturamento deve-se utilizar referencial de comparação que reflita os preços correntes no mercado local à época da contratação. Conforme estabelecido na jurisprudência deste Tribunal de Contas, a apuração dos preços correntes de mercado deve compreender consulta a sistemas oficiais, cotações de fornecedores e, sempre que possível, os valores obtidos em licitações para objetos semelhantes promovidas pela Administração Pública. 
157.	Frise-se que o laudo dos engenheiros do Ebserh registra que não foi possível encontrar diversos produtos hospitalares iguais ou similares nos bancos de dados públicos, em face das especificidades dos equipamentos médicos, fato que impossibilitou a estimativa de preços mediante técnicas de estatística.
158.	Dessa forma, consignou-se que as contratações públicas identificadas no laudo representam um parâmetro razoável de preço praticado no ambiente competitivo, considerando a experiência profissional de atuação no mercado de engenharia clínica.
159.	Examinando-se a planilhas de cálculo elaboradas no referido laudo, verifica-se que assiste razão à defendente quanto à diferença de marca e especificações da Estação de Telemedicina - AV Conference utilizada como referência para a estimativa de superfaturamento. A despeito de ter sido atestado pelos especialistas que os dois equipamentos atenderiam às necessidades do instituto, não é possível desconsiderar que se trata de bens diferentes e, portanto, as diferenças nos valores pagos não podem ser atribuídas, exclusivamente, a sobrepreço na contratação. 
160.	Nesse sentido, a defendente apresentou relação minuciosa das diferenças de especificações entre os aparelhos, de modo que um juízo adequado de sobrepreço exigiria a elaboração de novo laudo técnico para avaliar os efeitos das diferentes características e funcionalidades sobre o preço final.
161.	Relativamente às mesas cirúrgicas ortopédicas tipo II (Maquet AlphaMaquet) , constata-se que o objeto básico cotado no Pregão Eletrônico 307/2008 do Governo do Estado do Ceará se trata do mesmo equipamento adquirido pelo Into/RJ. 
162.	Todavia, afigura-se procedente a alegação da Getinge Ltda. de que as mesas ofertadas ao Into/RJ no Pregão Eletrônico 193/2010 incluíam acessórios que importavam em aumento do custo do equipamento. 
163.	O item 5 do Pregão Eletrônico 193/2010 especificou o seguinte objeto: mesa cirúrgica ortopédica tipo II - características técnicas mínimas: realização de intervenções cirúrgicas que atenda todas as disciplinas, sistema de mesa cirúrgica composto de no mínimo 3 elementos: coluna, tampo e carro, possibilidade de posicionar o tampo da mesa em qualquer sentido, sobre a coluna, deve reconhecer o sentido de posição da mesa e reajustar os botões do controle remoto, possibilidade de coluna fixa ou coluna móvel, rotação da coluna de ao menos 345 graus, tampo modular para aplicações universais.
164.	Verifica-se que nos documentos de importação relativos à mesa cirúrgica tipo II (Maquet, AlphaMaquet) consta efetivamente descrição do equipamento principal e de conjunto de acessórios (peça 86, p. 62-71) .
165.	No Pregão 307/2008 realizado pelo Governo do Estado do Ceará tinha como objeto, em seu Item 24, a aquisição de uma 'mesa cirúrgica, tipo estrutura ação inoxidável, acabamento tampo leito ação inoxidável, tipo movimento elevação hidráulico, perneira com perneira, ombreira com ombreira, suporte lateral com suporte lateral, tipo fixação com rodas retratáveis, comando movimento elétrico, aplicação grande cirurgia' (peça 85, p. 90) .
166.	Portanto, para efetuar a comparação do preço com os equipamentos objeto de proposta no Pregão Eletrônico 307/2008 do Governo do Estado do Ceará seria necessário que os bens apresentassem exatamente a mesma configuração. Conforme apontado pela defendente, a proposta da Getinge não se sagrou vencedora do certame usado como referência, tendo sido adjudicado o objeto a fornecedora de equipamento de outra marca.
167.	Considerando que não foram juntados aos autos documentos contendo o detalhamento completo dos acessórios incluídos na mesa cirúrgica cotada no certame utilizado como paradigma, não é possível formar juízo conclusivo quanto à igualdade de especificações entre os dois equipamentos. 
168.	Ressalte-se que, para ajustar o comparativo relativamente aos outros itens licitados, os técnicos da Ebserh estimaram o custo dos acessórios mediante a aplicação ao preço de referência do mesmo percentual de acréscimo relativo aos acessórios incluídos no preço da Maquet no Pregão 193/2010. 
169.	Conforme reconhecido pela própria equipe da Secex/RJ, essa metodologia sujeita-se a críticas, uma vez que não é possível afirmar com grau razoável de certeza que a relação entre o custo do equipamento principal e os acessórios seria a mesma para os dois produtos.
170.	Também procedente é a objeção da defendente de que o certame utilizado para comparação foi realizado em 2008, o que resulta possível diferença de preço devida ao processo inflacionário. Observa-se que a aquisição utilizada como paradigma de comparação pela Ebserh, Pregão Eletrônico 307/2008 do Governo do Estado do Ceará, ocorreu em 24/9/2008, ao passo que o Pregão Eletrônico 193/2010 foi realizado em 23/12/2010. 
171.	Para superar a inadequação temporal da comparação, seria necessário estimar a corrosão inflacionária mediante a aplicação de índice setorial de preços ou equivalente, fator não considerado no relatório de auditoria. 
172.	Considerando os obstáculos à aceitação da metodologia empregada para cálculo do superfaturamento dos equipamentos na forma apontada no relatório da Secex-RJ, deve-se concluir que as constatações do laudo da Ebserh constituem meros indícios de pagamentos excessivos. Para a imputação de débito, todavia, imprescindível a elaboração de novo cálculo levando-se em consideração os paradigmas de referencial de preços estabelecidos na literatura especializada e na jurisprudência deste TCU. 
173.	Deve-se ponderar, todavia, que a adoção de medidas adicionais para o saneamento de tais deficiências mostra-se prejudicada pelo prazo de quase uma década decorrido desde as aquisições. Deve-se ressaltar que a equipe de auditoria não obteve preços de referência de produtos iguais ou similares adquiridos na administração pública, em razão de fatores como lapso temporal da licitação em relação à data da fiscalização, alterações tecnológicas dos produtos, elevado nível das especificidades dos equipamentos hospitalares, precariedade dos bancos de dados de registros de preços existentes (Catmat) , etc. (peça 352 do TC Processo 014.858/2017-7) 
174.	A própria equipe de auditoria registrou que a rápida evolução tecnológica, a complexidade de detalhamento desses equipamentos e a ausência de informações sobre aquisições semelhantes nos bancos de dados nacionais, não foi possível quantificar o superfaturamento decorrente do pagamento de preços excessivos em todos os processos examinados. 
175.	Nesse sentido, reproduz-se excerto do relatório de fiscalização que registra as dificuldades enfrentadas para a quantificação do suposto superfaturamento nas aquisições (TC Processo Processo 014.858/2017-7, peça 389, p. 8-9) :
'I.5. Limitações inerentes à auditoria
38. Mesmo a equipe de fiscalização constatando, nos processos licitatórios analisados, diversos indícios de irregularidades, quais sejam, falta de planejamento da compra; especificações do objeto sem fundamentação; direcionamento; falta de disputa na fase de lances do pregão; falta de controle do recebimento dos equipamentos; e pagamento realizados com base em licenças de importação canceladas, não foi possível quantificar o superfaturamento de valor em todos os processos examinados, pois muitos produtos hospitalares já sofreram evoluções tecnológicas relevantes, considerando o decurso de tempo das licitações fiscalizadas, fato que impede comparações como os equipamentos hospitalares comercializados atualmente.
39. A primeira alternativa técnica utilizada pela equipe foi a realização de pesquisa no Catálogo de Material (CATMAT) no Portal de Compras do Governo Federal (Comprasnet) , visto que um parâmetro de preço de mercado de equipamentos hospitalares poderia ser obtido por intermédio de compras iguais ou similares de outros órgãos do governo federal, no mesmo ano e na mesma unidade da federação.
40. Tal consulta foi realizada no CATMAT (peça 332) , mas foi constatado uma total inconsistência nos registros desse banco de dados, fato que inviabilizou qualquer detecção técnica de preço de mercado, pois um mesmo código de material, por exemplo o código 193590, pode registrar valor total homologado na licitação de quarenta e um centavos de real a 28 milhões.
41. Vale destacar que os engenheiros clínicos da Empresa Brasileira de Serviços Hospitalares (Ebserh) , especialistas autorizados pelo Plenário do TCU para atuarem na presente fiscalização, não lograram êxito na maioria das buscas realizadas no CATMAT, conforme registrado nos laudos apresentados (peças 349-362) , fato que confirma as inconsistências do banco de dados.
42. A segunda tentativa da equipe foi a realização de consulta, por mensagem eletrônica, à Agência Nacional de Vigilância Sanitária (Anvisa) , para verificar a existência de um banco de dados de preços de equipamentos hospitalares (peça 331) , todavia essa Agência informou que apenas possui um pequeno banco de preços de poucos produtos, conforme previsto na Resolução RDC 185/2006.
43. A terceira opção utilizada pela equipe de fiscalização foi a formalização de uma requisição de informação (peças 52 e 53) ao Ministério da Indústria, Comércio Exterior e Serviços (MDIC) , gestor e responsável pela área administrativa do Sistema Integrado de Comércio Exterior (Siscomex) , solicitando, entre outros elementos, o valor unitário de todos os produtos importados no Brasil com a mesma Nomenclatura Comum do Mercosul (NCM) dos equipamentos importados pelo Into/RJ, mas o MDIC alegou sigilo comercial e fiscal e não encaminhou os dados solicitados (peça 54) .
44. Diante dessa realidade do sigilo, a equipe de fiscalização formalizou dois outros ofícios de requisição para o MDIC e para a Receita Federal (peças 318 e 321) , com objetivo de identificar pelo menos a validade dos documentos de importação contidos nos processos analisados.
45. As respostas relacionadas a esses ofícios de requisição (peças 320 e 386) identificaram outra questão que não foi possível analisar com a profundidade necessária, qual seja: a existência de várias licenças de importação canceladas e substituídas, mas com pagamentos efetivados, conforme indicado no campo descrição das ordens bancárias.
46. Vale destacar que o MDIC e a Receita Federal, considerando o sigilo fiscal e comercial, apenas informaram, sem maiores detalhes, a situação dos documentos de importação (válido, cancelado e substituído) .'
176.	Afastada a ausência de contraprestação e ante a insuficiência da metodologia de cálculo do superfaturamento, restam descaracterizados os ilícitos geradores de dano ao erário que motivaram a instauração da presente TCE, devendo ser acolhidas as alegações de defesa da sociedade empresária Getinge Ltda. e do Sr. Geraldo da Rocha Motta Filho relativas a esses pontos.'  (grifado) 
6.9.	Em face da descaracterização da existência de dano ao Erário decorrente do superfaturamento em relação ao qual o recorrente foi citado e ouvido em audiência, entende-se ser incabível agravar a sua situação no presente processo, como consta do item 32 do voto condutor do Acórdão 11083/2021-TCU-Segunda Câmara, Relator Ministro Bruno Dantas, haja vista que constituem medidas conflitantes e excludentes afastar o ilícito (superfaturamento) e ao mesmo tempo utilizá-lo como medida para impor a irregularidade das contas do recorrente e a aplicação de multa. Cabe, portanto, acolher a alegação descrita no subitem 6.1, alínea 'a', retro. 
6.10.	Dessa forma, conclui-se que o valor da multa aplicada ao recorrente deve ser reduzido em razão da insubsistência da agravante em questão. Ressalte-se, porém, que a exclusão dessa agravante não impõe o julgamento pela regularidade das contas do recorrente, haja vista que a irregularidade das contas subsiste por conta de outras falhas graves atribuídas ao sr. Geraldo da Rocha Motta Filho, as quais não foram elididas em sede deste recurso de reconsideração, consoante adiante delineado. 
6.11.	Em relação à alegação de que o TCU não teria analisado os argumentos técnicos contidos em sua defesa contestando a conclusão da Empresa Brasileira de Serviços Hospitalares (Ebserh) de que parte dos equipamentos e acessórios adquiridos pelo Into/RJ, com base no Pregão 193/2010, eram desnecessários e de que no processo de contratação não havia justificativas adequadas para a necessidade de desses acessórios, verifica-se que ela não procede (subitem 6.1, alínea 'b', retro) .
6.12.	Não obstante ter sido suscinto em sua análise, o voto condutor do acórdão recorrido tratou dessa questão em seu item 31, deixando implícito que concordava com as conclusões contidas no item 449 e seguintes da instrução de mérito da unidade técnica, exarada nos autos do TC Processo 014.858/2017-7, que deu origem a esta TCE (peça 389, p. 66-67) . Essas conclusões da unidade técnica foram firmadas com lastro no Relatório Técnico emitido pela empresa Ebserh, após visita técnica realizada no Into/RJ em 18/9/2017, em atendimento a requerimento do TCU (TC Processo 014.858/2017-7, peça 360) . 
6.13.	Transcrevem-se abaixo as conclusões de mérito da unidade técnica quanto à demonstração da desnecessidade de parte dos equipamentos e acessórios adquiridos pelo Into/RJ com base no Pregão 193/2010 (TC Processo 014.858/2017-7, peça 389, p. 66-67) : 
'447. O Pregão Eletrônico do tipo menor preço por item 193/2010 (processo administrativo 250057/6151/2010) , que teve como objeto a aquisição de dez estações de telemedicina, três mesas ortopédicas tipo I, três mesas ortopédicas tipo II, vinte mesas cirúrgicas ortopédicas tipo I, vinte mesas cirúrgicas ortopédicas tipo II, vinte mesas cirúrgicas ortopédicas tipo III, dez mesas ortopédicas avançada tipo I, dez mesas ortopédicas avançada tipo II, dez mesas ortopédicas avançada tipo III, dez mesas ortopédicas avançada tipo IV, dez mesas ortopédicas avançada tipo V, dez mesas ortopédicas avançada tipo VI, dez mesas ortopédicas avançada tipo VII, dez mesas ortopédicas avançada tipo VIII  para estruturar o Novo Into, assim como 120 mesas ortopédicas tipo I, 120 mesas ortopédicas tipo II para o Projeto Suporte (Peça 244, p. 35-83 e p. 88) , foi realizado com vários indícios de irregularidade.
448.	 Inicialmente, a direção do Instituto solicitou à empresa de consultoria contratada a relação dos materiais necessários para equipar as instalações do Novo Into. A Jobmed apresentou as especificações dos equipamentos hospitalares, sem qualquer justificativa técnica (peça 243, p. 81-110, peça 244, p.1-19) , apenas afirmando que:
Frisa-se, que para a elaboração da relação ora em anexo, foram irrestritamente observadas as novas estruturas do INTO, bem como a relação dos equipamentos já existentes, buscando resguardar a excelência deste Instituto em Traumatologia e Ortopedia de média e alta complexidade e respeitando os princípios da licitação.
449.	 A falta de justificativa técnica da descrição dos equipamentos hospitalares acarretou aquisições desnecessárias, conforme atesta laudo dos engenheiros da Ebserh (peça 360, 10-12) , ao se comprovar que os equipamentos adquiridos estavam sem utilização: 
Em visita técnica oficial realizada no centro cirúrgico do Novo INTO, no dia 18/09/2017, às 10:00, foi possível constatar:
¿	Das quatro estações de telemedicina adquiridas, uma foi desinstalada e se encontrada [encontrava] armazenada em área próxima ao setor de engenharia do INTO (foto 1) . As outras três se encontram sem uso efetivo, inclusive alguns cabos se encontram desconectados (fotos 2, 3 e 4) . Tal situação remete a uma aplicação inadequada de recursos públicos pelo INTO no dimensionamento para aquisição destes itens;
¿	Existe um número de mesas cirúrgicas maior do que o de salas cirúrgicas, sendo localizado 12 equipamentos totalmente sem uso (fotos 5, 6 e 7) . Tal situação remete a uma aplicação inadequada de recursos públicos pelo INTO no dimensionamento para aquisição destes itens;
¿	Considerando que as mesas cirúrgicas possuem kits de acessórios específicos para cada tipo de procedimento médico e que estes kits comumente são adquiridos em quantidade inferior ao número de mesas, as compras realizadas pelo INTO remetem a uma aplicação inadequada de recursos públicos no dimensionamento para aquisição destes itens. O resultado prático e que pôde ser observado (fotos 8, 9 e 10) , são dezenas de kits de acessórios sem nenhum uso.
450. Em síntese, é possível afirmar que muitos dos equipamentos e acessórios efetivamente pagos e recebidos são desnecessários, representando desperdício de dinheiro público, conforme identificado nas fotos constantes do laudo (peça 360, p. 53-55) .
451.	 Em 29/9/2010, os então Chefe de Divisão de Atenção Especializada (João Antônio Matheus Guimarães) , Coordenador da Unidade Hospitalar (Naasson Trindade Cavanellas) e o Coordenador de Desenvolvimento Institucional (Tito Henrique de Noronha Rocha) ratificaram integralmente os quantitativos e descritivos apresentados pela Jobmed sem qualquer restrição ou exigência de fundamentação técnica (peça 244, p. 21) .
452.	 Coordenador de Desenvolvimento Institucional (Tito Henrique de Noronha Rocha) , com base na especificação dos equipamentos da Jobmed, solicitou (peça 244, p. 87-88) , sem qualquer fundamento técnico, um quantitativo totalmente desarrazoado de mesas ortopédicas para o Projeto Suporte (120 mesas ortopédicas tipo I - item 2 da licitação, 120 mesas ortopédicas tipo II - item 3 da licitação) , visto que: tal projeto somente contava na época com 29 convênios (Termos de Cooperação Técnica) com Secretarias Municipais de Saúde e com Secretarias Estaduais de Saúde; esses equipamentos somente são utilizados em centros cirúrgicos de alta e média complexidade; o Into, o maior centro cirúrgico do Estado do Rio de Janeiro, apenas possui 20 salas cirúrgicas; e o Projeto Suporte foi implementado sem apresentar qualquer estudo para dimensionar as reais necessidades e a quantidade de salas de cirurgias ortopédicas (peça 92) .
453.	 O início do processo licitatório foi autorizado pelo Diretor do Into (peça 245, p. 45) e a cotação de preços foi realizada sob a responsabilidade do Sr. Everaldo Odilon da Silva (peça 245, p. 59-110, peça 246, p. 1-100, peça 247, p. 1-27) .
454.	 O mapa de levantamento de custos por menor preço foi elaborado, com base na cotação de preços, e apresentado pela servidora Andréia Lino Santana (peça 247, p. 27-47) .
455.	 A AGU emitiu um parecer sobre a minuta do edital (peça 249, 41) apontando, entre outras irregularidades, a falta a justificativa da necessidade de aquisição (art. 3º, inciso I, da Lei 10.520/2002 c/c art. 9º, inciso III e § 1º, e art. 30, inciso I, do Decreto 5.450/2005) ; e falta da aprovação motivada pela autoridade competente do termo de referência (9º, inciso II e § 1º do Decreto 5.450/2005 e art. 7º, § 2º, inciso I da Lei 8.666/1993) .
456.	 Nesse sentido, sugeriu ainda a inclusão de algumas cláusulas no termo de referência, por exemplo: relação entre necessidade da contratação e quantidade do objeto; demonstrativo de resultados a serem alcançados com a contratação; e procedimento de fiscalização, atestado e gerenciamento do contrato. 
457.	 O Diretor Geral do Into tomou conhecimento dos termos do parecer da AGU, em 8/12/2010, e encaminhou para providências da coordenação executiva (peça 249, p. 49) . Observa-se que os critérios de fiscalização, aceitação do objeto e gerenciamento do contrato foram informados na peça 250, p. 9-15.
458.	 A justificativa apresentada no termo de referência (peça 250, p. 9) , na tentativa de observar o parecer da AGU, foi a seguinte:
 (...) Os equipamentos previstos nos itens 02 e 03 das Especificações Técnicas (MESA ORTOPÉDICA TIPO I - 120 UNIDADES E MESA ORTOPÉDICA TIPO II - 120 UNIDADES) destinam-se também ao atendimento do Projeto Suporte, conforme quantitativo solicitado pelo Chefe da Coordenação Institucional, através do Despacho CODIN Nº 94122/2010, constante dos autos do processo em epigrafe. (...) . 
Ressalte-se que a quantidade de equipamentos destinada ao novo INTO foi prevista, tomando-se por base as novas estruturas de nossa futura sede, bem como a relação dos equipamentos já existentes, conforme disposto no documento de fls. 65 dos autos. O quantitativo previsto para atendimento ao Projeto Suporte foi estimado em função do número de convênios realizados pelo INTO, que deve promover a estruturação das unidades hospitalares das Secretarias convenentes, em conformidade com o disposto no Despacho CODIN Nº 94122/2010, às fls. 99.
459.	 Tal justificativa não foi coerente com a verdade dos fatos, considerando que os equipamentos adquiridos para o Novo Into estão sem utilização no centro cirúrgico e o projeto suporte, formalizado por meio de 29 termos de cooperação assinados, não foi dimensionado por meio de qualquer 'estudo ou diagnóstico elaborado especificamente para subsidiar a compra de equipamentos' (peça 92) .
460.	 Por esse motivo, não foi apresentado o demonstrativo de resultados a serem alcançados com a contratação. Mesmo com todas essas indicações da AGU não observadas corretamente, o Diretor Geral ainda assim aprovou o Termo de Referência (peça 250, p. 15) .'  (grifado) 
6.14.	Esse mesmo texto encontra-se nos itens 12 ao 28 da instrução de mérito da Secretaria de Controle Externo de Tomada de Contas Especial, de 7/6/2021, juntada à peça 111 desta TCE, demonstrando, cabalmente, que tal matéria foi devidamente abordada pelo TCU. 
6.15.	Importa esclarecer que a complexidade dos equipamentos e acessórios adquiridos e as peculiaridades das atividades desenvolvidas pelo Into/RJ não constituem fatores impeditivos para que, baseados na realidade do Instituto ao longo dos anos e nos dados estatísticos passíveis de serem extraídos dos registros da entidade, fossem realizados e apresentados no procedimento licitatório objeto desta TCE estudos técnicos capazes de demonstrar, com determinada precisão, os quantitativos de equipamentos e de acessórios necessários ao pleno desenvolvimento das ações a cargo do Into/RJ. 
6.16.	Na verdade, a complexidade das atividades do Into/RJ, aliada às peculiaridades dos equipamentos e acessórios a serem adquiridos, impunha maior rigor no planejamento das aquisições levadas a efeito por meio do Pregão 193/2010, evitando-se desperdícios de recursos públicos com a aquisição desmensurada de parte de equipamentos e de acessórios, consoante demonstrado nos autos.   
6.17.	Diante das considerações em comento, pode-se concluir que o TCU, diversamente do alegado pelo recorrente, analisou seus argumentos técnicos contidos na defesa apresentada nesta TCE, porém deixou de acolhê-los por entender que as premissas e as conclusões contidas na instrução da unidade técnica, transcrita, em parte, no subitem 6.13, alhures, e no Relatório Técnico da empresa Ebserh (TC Processo 014.858/2017-7, peça 360, p. 10-12) deveriam prevalecer em relação aos elementos de defesa por ele apresentados.  
6.18.	Por fim, cabe destacar que era do conhecimento pleno do recorrente a existência de determinação da Advocacia-Geral da União (AGU) sobre essa questão ainda durante a fase inicial da licitação realizada por meio do Pregão 193/2010, não se revelando, pois, plausível afastar a sua responsabilidade pessoal quanto a essa irregularidade, conforme demonstrado na transcrição realizada no subitem 6.13, retro.
6.19.	Não procedem também as alegações recursais descritas no subitem 6.1, alíneas 'c', 'd' e 'e', relacionadas à liquidação de despesas decorrentes do Pregão 193/2010, pelos fundamentos de fato e de direito a seguir delineados. 
6.20.	Diversamente do argumentado pelo recorrente (subitem 6.1, alínea 'c', retro) , o tempo decorrido não constitui fator decisivo para impor a exclusão de responsabilidade por conduta considerada indevida pelo TCU. É preciso verificar as circunstâncias presentes em cada caso concreto para decidir se o tempo impede ou não o exercício do contraditório e da ampla defesa. 
6.21.	No presente caso, distintamente do sustentado pelo recorrente, não transcorreu mais de 10 (dez) anos entre os fatos a ele atribuídos (exercícios de 2010 e 2011) e a citação e a audiência a ele formuladas pelo TCU (26/8/2019) . Há um outro ponto importante, o Into/RJ foi notificado pelo TCU ainda no exercício de 2017 para que apresentasse os documentos relativos à comprovação da regularidade das despesas relativos ao Pregão 193/2010, segundo indicado no item 126 da instrução de mérito da unidade técnica do TCU (peça 111) . 
6.22.	É relevante lembrar também que é do conhecimento do recorrente que o prazo para guarda e conservação de documentos, sejam eles físicos ou eletrônicos, relativos a despesas de órgãos e entidades que prestam contas anuais ao Tribunal, é de cinco anos, contados da data da decisão definitiva sobre essas contas, segundo enunciado abaixo transcrito, extraído da jurisprudência selecionada do TCU:
O prazo para guarda e conservação de documentos que tiverem sido analisados pelo TCU para fins de julgamento de contas anuais é de cinco anos, contados da data da decisão definitiva sobre essas contas. Quando se referirem a receitas percebidas ou despesas efetuadas por quem não presta contas ordinárias ao Tribunal, os documentos deverão ser guardados por dez anos, contados da data de recebimento ou de aplicação dos recursos, respectivamente (Acórdão 78/2008-TCU-Plenário, de 30/1/2008, Relator Ministro Benjamin Zymler) . (grifado) 
6.23.	Transcreve-se o inteiro teor o voto condutor do referido Acórdão 78/2008-TCU-Plenário, por ser esclarecedor quanto à essa matéria: 
Trata-se de consulta formulada pelo Secretário de Controle Interno do Ministério da Defesa, segundo o qual existe uma aparente contrariedade entre as disposições relativas ao prazo de conservação de documentos veiculadas por meio das Instruções Normativas TCU nº 49/2005 e nº 47/2004, do Decreto nº 93.872/1986 e da Instrução Normativa STN nº 5/1996.
2. Preliminarmente, cabe destacar que assiste razão à unidade técnica quanto ao não conhecimento do presente feito como consulta, ante a ausência de atendimento dos pressupostos ínsitos no art. 264 do Regimento Interno deste Tribunal. Afinal, o Secretário de Controle Interno do Ministério da Defesa não está incluído no rol de autoridades legitimadas a encaminhar consultas ao TCU.
3. Contudo, tendo em vista o caráter pedagógico da atuação do Tribunal de Contas da União, entendo que, em caráter excepcional, pode ser encaminhado um esclarecimento ao signatário do documento em tela.
4. Nesse sentido, julgo que deve ser-lhe informado que:
a) as Instruções Normativas TCU nº 49/2005 e nº 47/2004, o Decreto nº 93.872/1986 e a Instrução Normativa STN nº 5/1996 regulam situações diversas, uma vez que a primeira norma dispõe sobre as fiscalizações realizadas por este Tribunal enquanto as demais normas abordam as prestações e tomadas de contas. Assim sendo, esses normativos possuem um caráter complementar, não contraditório; 
b) o prazo para guarda e conservação de documentos que tiverem sido analisados pelo Tribunal de Contas da União para fins de julgamento de contas anuais é de cinco anos, contados da data da decisão definitiva sobre essas contas proferida pelo TCU. Até porque esse é o prazo estabelecido para interposição de eventual recurso de revisão no âmbito da Corte de Contas;
c) documentos que não tiverem sido analisados pelo TCU, por exemplo, aqueles que se referirem a receitas percebidas ou despesas efetuadas por quem não presta contas ordinárias ao Tribunal, deverão ser guardados por dez anos, contados da data de recebimento ou de aplicação dos recursos, respectivamente. 
Diante do exposto, concordando no essencial com a unidade técnica, VOTO no sentido de que o Tribunal adote o Acórdão que ora submeto à apreciação deste Plenário. (grifado) 
6.24.	No caso sob análise, é importante considerar que as contas do Into/RJ do exercício de 2010 (TC Processo 026.656/2011-6) , no qual o recorrente está arrolado como responsável, ainda não foram julgadas pelo TCU em face dos sobrestamentos determinados, incialmente pelo Acórdão 3529/2012-TCU-Segunda Câmara, de 22/5/2012, Relator Ministro Aroldo Cedraz, já levantado, e, posteriormente, pelo Acórdão 10408/2020-TCU-Segunda Câmara, de 29/9/2020, Relator Ministro Augusto Nardes, em vigor.
6.25.	Dessa forma, considerando que as contas do Into/RJ do exercício ainda não foram julgadas, todos os documentos relacionados ao Pregão 193/2010 objetos desta TCE deveriam estar guardados, conservados e colocados à disposição do TCU para serem examinados neste processo, razão pela qual rejeita-se a alegação quanto às dificuldades que estaria enfrentando para juntar aos autos os documentos faltantes relacionados à escorreita liquidação das despesas.  
6.26.	Do mesmo modo, conclui-se pela improcedência de alegação do recorrente descrita no subitem 6.1, alínea 'd', retro, de que não teria havido descontrole durante a sua gestão quanto aos procedimentos de recebimento e registro patrimonial dos bens adquiridos mediante o Pregão 193/2010, consoante constatado pela equipe do TCU em visita realizada ao Into/RJ em 18/9/2017, motivo pela qual ratificam-se os seguintes pronunciamentos contidos na instrução de mérito da Secretaria de Controle Externo de Tomada de Contas Especial, de 14/6/2021 (peça 111) :
 (...) 
47.	A equipe ressaltou que o descontrole no recebimento do objeto pago era prática recorrente no Instituto, visto que em vários processos analisados pelo TCU foi comprovada a deficiência na prestação de contas por falta dos documentos obrigatórios.
 (...) 
186.	 No caso sob exame, as análises das circunstâncias de fato acima desenvolvidas evidenciam que o agente público não observou o cuidado e a diligência no sentido de serem cumpridas as prescrições legais relativas à contratação, recebimento e controle patrimonial de bens de alta materialidade. Deve-se acrescentar que os achados objeto deste feito são parte de avaliação ampla efetuada pela equipe de auditoria da Secex-RJ que detectou um quadro de irregularidades e descontrole na administração do Into/RJ em aquisições de equipamentos ortopédicos.
6.27.	Esse descontrole tem gênese já na falta de formalização de contrato decorrente do Pregão 193/2010 e a consequente ausência de indicação de servidor ou comissão de servidores do Into/RJ para recebimento dos bens adquiridos, afrontando-se, assim, o art. 73, inciso II e § 1º, da Lei 8.666/1993, segundo indicado no item 179 da instrução de mérito da unidade técnica (peça 111) , verbis:
179.	 Não restaram descaracterizadas, por outro lado, a precariedade ou total ausência de procedimentos de formalização do recebimento de bens adquiridos com recursos públicos imputados ao Sr. Geraldo da Rocha Motta Filho. Com efeito, houve descumprimento do disposto no art. 73, inciso II e § 1º da Lei 8.666/1993, uma vez que não houve comprovação do recebimento por servidor ou comissão integrada por servidores do Into/RJ formalmente designados.
6.28.	 Não procede também a alegação descrita no subitem 6.1, alínea 'e', retro, de que teria sido desmedida a sua responsabilização no presente caso, na condição de dirigente máximo do Into/RJ, por atos administrativos atribuíveis a outras instâncias da entidade, inviabilizando, com tal medida, o exercício das atribuições próprias do cargo e tornando inócua a segregação de funções aplicável, de acordo com entendimento do TCU exarado, por exemplo, nos Acórdão 1401/2014-TCU-Segunda Câmara, Relator Ministro José Jorge; 610/2015-TCU-Plenário, Relator Ministro Bruno Dantas; e 2795/2011-TCU-Plenário, Relator Ministro Raimundo Carreiro. 
6.29.	No caso da autorização de pagamentos sem a correta liquidação das despesas, é preciso considerar as fases das despesas, quais sejam, o empenho, a liquidação e o pagamento, todos sujeitos ao controle administrativo realizado pelas próprias autoridades que empenha, liquida ou autoriza o pagamento.
6.30.	Em relação ao pagamento, a Lei 4.320/1964 dispõe em seu art. 62 que ele 'só será efetuado quando ordenado após a regular liquidação'. 
6.31.	Prevê também o art. 63 da referida Lei 4.320/1964 que:
A liquidação da despesa consiste na verificação do direito adquirido pelo credor tendo por base os títulos e documentos comprobatórios do respectivo crédito. 
§ 1° Essa verificação tem por fim apurar:
I - a origem e o objeto do que se deve pagar;
II - a importância exata a pagar;
III - a quem se deve pagar a importância, para extinguir a obrigação.
§ 2º A liquidação da despesa por fornecimentos feitos ou serviços prestados terá por base:
I - o contrato, ajuste ou acordo respectivo;
II - a nota de empenho;
III - os comprovantes da entrega de material ou da prestação efetiva do serviço.  (grifado) 
6.32.	No caso do Decreto 93.872/1986, ele dispõe em seu art. 35, § 2º, alíneas 'c' e 'd', que a liquidação da despesa por fornecimentos feitos, obras executadas ou serviços prestados terá por base, dentre outros documentos, o documento fiscal pertinente (alínea 'c') e o termo circunstanciado do recebimento definitivo, no caso de obras ou serviços de valor superior a (...) e equipamento de grande vulto (alínea 'd') (...) . 
6.33.	Em relação a essa matéria, traz-se à colação o seguinte enunciado extraído da jurisprudência selecionada do TCU: 
O ordenador de despesa tem o ônus de demonstrar a regular aplicação dos recursos públicos, presumindo-se sua responsabilidade por irregularidade material ou formal na liquidação da despesa, salvo se ele conseguir justificar que a irregularidade foi praticada exclusivamente por subordinado que exorbitou das ordens recebidas. (Acórdão 7575/2015-TCU-Primeira Câmara, de 24/11/2015, Relator Ministro Benjamin Zymler; 337/2019-TCU-Plenário, de 20/2/2019, Relator Ministro Augusto Nardes) .
6.34.	Examinando as normas acima transcritas, percebe-se claramente que o recorrente autorizou os pagamentos dos equipamentos e acessórios adquiridos mediante o Pregão 193/2010 sem que tenha sido realizada a devida liquidação das despesas, uma vez que esse procedimento de liquidação ocorreu sem os seguintes documentos, conforme demonstrado na instrução da unidade técnica (peça 111) e no voto condutor do acórdão recorrido (peça 120) :
a) o contrato, ajuste ou acordo respectivo;
b) o documento fiscal pertinente; e
c) o termo circunstanciado do recebimento definitivo dos equipamentos e acessórios adquiridos, firmado por servidor ou comissão de servidores do Into/RJ. 
6.35.	Não se alegue que o recorrente não tinha o dever de verificar se a liquidação das despesas havia sido realizada segundo as normas de regência. Cabia a ele realizar esse controle de legalidade, nos termos apontados nos subitens 6.29 e 6.33, retro. O ordenador de despesas, seja qual for o seu cargo, não é um mero homologador dos atos anteriores praticados por outras instâncias do órgão ou da entidade que administra, sob pena de se sujeitar, como o fez o recorrente, às penas da lei. 
6.36.	Inaplicável ao presente caso o entendimento do TCU exarado nos Acórdão 1401/2014-TCU-Segunda Câmara, Relator Ministro José Jorge, 610/2015-TCU-Plenário, Relator Ministro Bruno Dantas, e 2795/2011-TCU-Plenário, Relator Ministro Raimundo Carreiro, invocados pelo recorrente, por se tratarem de casos bem discrepantes do abordado no presente recurso. 
6.37.	Nesses precedentes, verifica-se que os casos concretos neles mencionados diferem substancialmente do caso examinado nesta TCE, mormente porque os agentes públicos relacionados nas referidas deliberações não atuaram como ordenadores de despesas tampouco praticaram atos com negligência, imperícia ou imprudência.
6.38.	Nesta TCE, restou demonstrado que o recorrente agiu como ordenador de despesa e autorizou pessoalmente os pagamentos relativos à aquisição dos equipamentos e acessórios adquiridos por meio do Pregão 193/2010, a despeito das inconsistências verificadas no processo de liquidação das despesas, segundo demonstrado no subitem 6.34, retro, agindo, portanto, com culpa grave. 
6.39.	Ressalte-se que o fato de ser dirigente máximo do Into/RJ não constitui um álibi ou salvo-conduto para que recorrente pratique seus atos de forma temerária, negligente, imprudente, com desconhecimento técnico, com infringência às normas de regência, com erro grosseiro, tal como ocorreu no caso observado nesta TCE, porquanto pagamentos realizados sem a correta liquidação da despesa poderiam ocasionar elevado dano ao Erário, o que é inadmissível. 
6.40. 	Demais, segundo relatado nos subitens 6.13 e 6.18, retro, o recorrente tinha pleno conhecimento das irregularidades presentes no Pregão 193/2010, haja vista que havia sido alertado pela AGU sobre diversas inconsistências no procedimento, para as quais deveria adotar providências com vistas ao seu saneamento, porém decidiu prosseguir com a licitação mesmo não tendo sido escoimadas em sua integralidade as irregularidades apontadas pela AGU.
6.41.	Por fim, convém deixar evidenciada a impossibilidade de se amoldar o julgamento deste processo ao julgamento proferido pelo TCU nos autos do TC Processo 019.185/2018-9 em face das peculiaridades de cada caso concreto examinado. Destaque-se, adicionalmente, que o Pregão 193/2010 foi incluído nos autos da Operação Fatura Exposta I, em que se apuraram as fraudes relacionadas às contratações do Into, e o Pregão 164/2009 objeto do TC Processo 019.185/2018-9 não o foi, nos termos a seguir demonstrado.   
6.42.	Mediante o Acórdão 10500/2021-TCU-Segunda Câmara, de 17/8/2021, Relator Ministro Bruno Dantas, o TCU julgou regulares com ressalva as contas do sr. Geraldo da Rocha Motta Filho com fundamento nos seguintes argumentos presentes no voto condutor da referida deliberação (TC Processo 019.185/2018-9, peças 224 e 225) :
41.	Considero também que as acusações a Geraldo da Rocha Motta Filho, em decorrência das falhas na contratação e pagamento a entidades estranhas à contratação, não devem macular as suas contas e gerar a sua apenação.
42.	A justificar a decisão nestes autos diferente da adotada no TC Processo 018.771/2018-1, é importante considerar que as alegadas especificações restritivas são contraditadas em parecer da Empresa Brasileira de Serviços Hospitalares (Ebserh) - peça 356 do TC Processo 014.858/2017-7. Além disso, as supostas especificações restritivas não foram elaboradas pelo responsável, quem tão somente atuou em sua supervisão, o que deve ser ponderado na avaliação do nexo de causalidade e da culpabilidade do gestor.
43.	Em tal aspecto, é válido considerar que o autor das especificações, responsável direto pela suposta irregularidade, não foi chamado aos autos. 
44.	Com relação à pesquisa de preços insuficiente, ainda que não tenha priorizado referências de outras contratações públicas, a própria Secex-RJ atestou que ela foi realizada (TC Processo 014.858/2017-7, peça 389, p. 90) :
 (...) 
45.	Do excerto acima verifica-se também que o responsável pela pesquisa foi o chefe da divisão de suprimentos, Luiz Fernandes da Silva, sobre quem deveria recair a imputação inicial da falha, já que o nexo de causalidade entre a sua conduta e a falha é manifestamente mais direto do que o relativo a Geraldo. Entretanto, aludido gestor não foi incluído no polo passivo da acusação.
46.	Ainda, como bem menciona o MPTCU, nos autos da Operação Fatura Exposta I, em que se apuraram as fraudes relacionadas às contratações do Into, não há menção ao Pregão 164/2009. (grifado) 
47.	Finalmente, é importante considerar a comprovação do fornecimento dos equipamentos, mesmo que isso não seja um diferencial em relação ao TC Processo 018.771/2018-1, já que as entregas também foram reconhecidas naqueles autos. Trata-se de um fator a ser ponderado como atenuante à conduta do responsável, em conjunto com as demais ocorrências acima mencionadas. 
48.	Nesse sentido, acompanho o Ministério Público junto ao TCU, e reputo de inapropriado macular as contas do gestor e apená-lo.
6.43.	Esse posicionamento do Relator foi adotado levando-se em conta as seguintes anotações constantes do Parecer do Ministério Público junto ao TCU, representado pelo procurador Júlio Marcelo de Oliveira (TC Processo 019.185/2018-9, peça 216, p. 42) : 
As razões de justificativa aduzidas pelo sr. Geraldo não permitem afastar totalmente as falhas havidas ao longo do Pregão Eletrônico 164/2009, mas também não têm o condão, à vista de todo o exame levado a efeito no presente parecer, de macular o mérito de suas contas pela irregularidade e de lhe aplicar a multa dos arts. 19, parágrafo único, e 58, inciso I, da Lei 8.443/1992, especialmente porque a ausência de dano ao erário e de prova de dolo ou de locupletamento mitigam, em parte, a gravidade das ocorrências.
A esse respeito, veja-se que a operação 'Fatura Exposta I', a cargo da Polícia Federal, revelou um esquema de corrupção envolvendo o Into por longo período de tempo (peça 61, item 2, pp. 2/7) . As empresas MD International, Indumed e Drager foram apontadas como participantes de um cartel ('Clube do Pregão Internacional') de empresas fornecedoras de equipamentos e de próteses médicas (peça 61[footnoteRef:2], pp. 34/5, e peça 62, p. 167) . Ilustração das fases do cartel (1996 a abril/2017) consta da peça 62, p. 47. [2:  Petição do MPF de 3/4/2017, Procuradoria da República no Estado do Rio de Janeiro, Núcleo de Combate à Corrupção - Força-Tarefa Lava Jato. Processo a ser distribuído por dependência aos autos nº 0503012-97.2017.4.02.5101. ] 
A Drager, como licitante do núcleo econômico do cartel, também foi mencionada à peça 62, pp. 13, 45, 49, 67 e 89, entre outras. Além da Drager, MD International (licitante) , Life Group (offshore) e/ou Sobigold (offshore) são citadas à peça 62, pp. 17, 136, 146/8, 152, 175/6 e 216/38. O esquema de fraudes a licitações e corrupção no Into é tratado pelo Ministério Público Federal, especialmente, à peça 62, item 2, pp. 23/43, e item 5, pp. 143/65. 
Em nenhum momento, o MPF citou o Pregão Eletrônico 164/2009 (Processo Administrativo 250057/2365/2009) , certame em voga nestas contas especiais. Nesse sentido, veja-se, à peça 62, pp. 71/7 (item 3.3) , que a relação dos 70 procedimentos licitatórios que sofreram a influência do cartel não contempla o PE 164/2009. 
O Pregão Eletrônico 164/2009 aparece, sim, no relato do MPF, mas no tópico atinente à auditoria realizada por esta Corte (peça 62, pp. 168 e 183/4) e que deu ensejo à constituição deste processo apartado, entre outros, nos termos do Acórdão 1290/2018-TCU-Plenário (TC Processo 014.858/2017-7, peça 1 destes autos) . 
Na operação 'Fatura Exposta II'[footnoteRef:3], dos responsáveis chamados a se defender nestes autos, o MPF solicitou a prisão temporária de Ermano Marchetti Moraes (peça 63, p. 56) , tendo em vista irregularidades envolvendo a empresa Drager na venda de produtos superfaturados ao Ministério da Saúde nos Pregões 109/2009 e 123/2010 (peça 62, item 7, pp. 187/91) . [3:  Petição do MPF de 12/6/2018, Procuradoria da República no Estado do Rio de Janeiro, Núcleo de Combate à Corrupção - Força-Tarefa Lava Jato. Processo a ser distribuído por dependência aos autos nº 0503012-97.2017.4.02.5101 (Operação Fatura Exposta - homologação de colaboração premiada) . ] 
Na inicial da Procuradoria da República, o sr. Ermano, citado como 'então Diretor da Drager Brasil' (peça 62, pp. 187 e 189) , é mencionado à peça 62, pp. 175. Com fundamento no art. 1º da Lei 7.960/1989, o pedido de sua prisão temporária está indicado à peça 62, p. 264, e fundamentado à peça 63, pp. 17/9 e 56, pelo fato de, segundo o MPF, o sr. Ermano, ex-funcionário da empresa Drager, ter participado 'do esquema ilícito de fraudes à licitação, cartel e pagamentos de vantagens indevidas' e, de acordo com o Relatório de Inteligência Financeira (RIF) 33798, do Conselho de Controle de Atividades Financeiras (Coaf) , ter 'diversas ocorrências suspeitas, como o aporte de enormes valores em PGBL, VGBL ou título de capitalização e resgate ou portabilidade de grande quantia no período de um mês', como também pelo fato de a organização criminosa continuar atuando no Into.
Nesse cenário, os achados do MPF no aludido processo judicial, distribuído por dependência aos autos nº 0503012-97.2017.4.02.5101, não impactam as conclusões do Ministério Público de Contas nesta TCE.  (grifado) 
6.44.	Relativamente ao argumento recursal constante do subitem 6.1, alínea 'f', retro, de que o TCU não teria levado em consideração os critérios estabelecidos no art. 22, § 2º, do Decreto-lei 4.657/1942, com as alterações realizadas pela Lei 13.655/2018, segundo o qual, na aplicação de sanções, necessariamente serão considerados os antecedentes do agente, é forçoso esclarecer que o TCU, na aplicação de sanções, diversamente do sustentado pelo recorrente, considera os antecedentes do agente, exatamente nos termos em que dispõe o dispositivo legal acima invocado. 
6.45.	Nesse sentido, transcreve-se o enunciado, colhido da jurisprudência selecionada do TCU, do Acórdão 2463/2019-TCU-Primeira Câmara, cujo relator é o Ministro Bruno Dantas, que também atuou como relator do acórdão ora recorrido:
Na aplicação de sanções, o TCU deve considerar a natureza e a gravidade da infração, os danos que dela provieram para a Administração Pública, as circunstâncias agravantes ou atenuantes e os antecedentes do agente, nos termos do art. 22, § 2º, do Decreto-lei 4.657/1942 (Lei de Introdução às Normas do Direito Brasileiro) . 
 6.46.	Não obstante o pronunciamento acima, convém esclarecer que 'O Tribunal não realiza dosimetria objetiva da multa, comum à aplicação de normas do Direito Penal, e não há rol de agravantes e atenuantes legalmente reconhecido. A aplicação da sanção guarda relação com a materialidade dos fatos e a culpabilidade do responsável, não com sua capacidade financeira em quitar a dívida.' (Enunciado do Acórdão 1137/2019-TCU-Primeira Câmara, de 5/2/2019, Relator Ministro Vital do Rêgo) .
6.47.	Destarte, faz-se necessário deixar assente que na dosimetria da multa aplicada ao recorrente, no valor de R$ 40.000,00, foram consideradas pelo Tribunal a natureza e a gravidade da infração, as circunstâncias agravantes ou atenuantes e os antecedentes do agente, nos termos do art. 22, § 2º, do Decreto-lei 4.657/1942 (Lei de Introdução às Normas do Direito Brasileiro) , com as alterações realizadas pela Lei 13.655/2018, a despeito de reconhecer que tais circunstâncias não foram nominalmente indicadas pelo Relator, exceto quanto à agravante descrita no item 32 do voto condutor da deliberação impugnada, consoante comentado no subitem 6.10, retro.  
6.48.	A respeito dessa questão dos antecedentes, cabe destacar que o recorrente está arrolado também como responsável nas seguintes tomadas de contas especiais:
	Processo
	Acórdão
	Data
	Julgamento
	Recurso

	Processo 018.771/2018-1
	1326/2020-Plenário
	27/5/2020
	Contas irregulares, multa no valor de R$ 40.000,00 e inabilitação.
	Recurso de reconsideração não conhecido, por ser intempestivo.

	Processo 019.027/2018-4
	8496/2021-2ª Câmara
	29/6/2021
	Contas irregulares, débito e multa no valor de R$ 1.000.000,00.
	Recurso de reconsideração não julgado.

	Processo 019.185/2018-9
	10500/2021-2ª Câmara
	17/8/2021
	Contas regulares com ressalva.
	
	Processo 018.679/2018-8
			Não julgado
	
	Processo 018.672/2018-3
			Não julgado
	
	Processo 019.170/2018-1
			Não julgado
	
6.49.	Não se mostra procedente da mesma forma o argumento do recorrente de que o TCU não teria demonstrado que ele teria agido de má-fé na execução das despesas relativas ao Pregão 193/2010, o que tornariam ilegítimos o julgamento pela irregularidade das suas contas e a aplicação de multa, no valor de R$ 40.000,00, conforme decidido pelo TCU no Acórdão 637/2006-TCU-Plenário, Relator Ministro Ubiratan Aguiar (subitem 6.1, alínea 'g', retro) .
6.50.	Em relação a essa questão, merece uma observação: 'a responsabilização no âmbito do TCU não exige a configuração de dolo, bastando que o agente tenha agido com culpa grave' (Acórdão 1620/2019-TCU-Plenário, Relator Ministro Bruno Dantas) . 
6.51.   	Nesse mesmo sentido: Acórdão 2391/2018-TCU-Plenário, Relator Ministro Benjamin Zymler, e 11762/2018-TCU-2ª Câmara, relator Ministro-Substituto Marcos Bemquerer Costa. 
6.52.  	Neste ponto, cabe transcrever trechos do Voto condutor do referido Acórdão 2391/2018-TCU-Plenário, Relator Ministro Benjamin Zymler: 
79.	Quanto à alegação de que não existem indícios de que o defendente tenha agido dolosamente, destaco que a responsabilidade dos jurisdicionados perante o TCU é de natureza subjetiva, caracterizada mediante a presença de culpa stricto sensu, sendo desnecessária a caracterização de conduta dolosa ou má-fé do gestor para que este seja instado a ressarcir os prejuízos que tenha causado ao erário (Acórdão 9004/2018-TCU-Primeira Câmara, 635/2017-Plenário, 2781/2016-Plenário, dentre outros) .
80.	Neste ponto, cabe ressaltar que a Lei 13.655/2018 introduziu vários dispositivos na Lei de Introdução às Normas do Direito Brasileiro - LINDB, que diretamente alcançam a atividade jurisdicional desta Corte de Contas, em especial a atividade de aplicação de sanções administrativas e de correção de atos irregulares.
81.	Segundo os arts. 22 e 28 da LINDB, recém introduzidos pela referida norma:
'Art. 22.  Na interpretação de normas sobre gestão pública, serão considerados os obstáculos e as dificuldades reais do gestor e as exigências das políticas públicas a seu cargo, sem prejuízo dos direitos dos administrados.
§ 1º Em decisão sobre regularidade de conduta ou validade de ato, contrato, ajuste, processo ou norma administrativa, serão consideradas as circunstâncias práticas que houverem imposto, limitado ou condicionado a ação do agente.
§ 2º Na aplicação de sanções, serão consideradas a natureza e a gravidade da infração cometida, os danos que dela provierem para a administração pública, as circunstâncias agravantes ou atenuantes e os antecedentes do agente.
§ 3º As sanções aplicadas ao agente serão levadas em conta na dosimetria das demais sanções de mesma natureza e relativas ao mesmo fato.
 (...) 
Art. 28.  O agente público responderá pessoalmente por suas decisões ou opiniões técnicas em caso de dolo ou erro grosseiro.' (grifos acrescidos) .
82.	Dito isso, é preciso conceituar o que vem a ser erro grosseiro para o exercício do poder sancionatório desta Corte de Contas. Segundo o art. 138 do Código Civil, o erro, sem nenhum tipo de qualificação quanto à sua gravidade, é aquele 'que poderia ser percebido por pessoa de diligência normal, em face das circunstâncias do negócio' (grifos acrescidos) . Se ele for substancial, nos termos do art. 139, torna anulável o negócio jurídico. Se não, pode ser convalidado. 
83.	Tomando como base esse parâmetro, o erro leve é o que somente seria percebido e, portanto, evitado por pessoa de diligência extraordinária, isto é, com grau de atenção acima do normal, consideradas as circunstâncias do negócio. O erro grosseiro, por sua vez, é o que poderia ser percebido por pessoa com diligência abaixo do normal, ou seja, que seria evitado por pessoa com nível de atenção aquém do ordinário, consideradas as circunstâncias do negócio. Dito de outra forma, o erro grosseiro é o que decorreu de uma grave inobservância de um dever de cuidado, isto é, que foi praticado com culpa grave.
	Gradação do Erro
	Pessoa que seria capaz de perceber o erro
	Efeito sobre a validade do negócio jurídico (se substancial) 

	Erro Grosseiro
	Com diligência abaixo do normal
	Anulável

	Erro (sem qualificação) 
	Com diligência normal
	Anulável

	Erro leve
	Com diligência extraordinária - acima do normal
	Não anulável

84.	Segundo Cristiano Chaves de Farias e Nelson Rosenvald, 'culpa grave é caracterizada por uma conduta em que há uma imprudência ou imperícia extraordinária e inescusável, que consiste na omissão de um grau mínimo e elementar de diligência que todos observam' (FARIAS, Cristiano Chaves de. ROSENVALD, Nelson. Curso de Direito Civil. São Paulo: Atlas, p. 169) .
85.	Os aludidos autores invocaram a doutrina de Pontes de Miranda, segundo a qual a culpa grave é 'a culpa crassa, magna, nímia, que tanto pode haver no ato positivo como no negativo, a culpa que denuncia descaso, temeridade, falta de cuidados indispensáveis'. (PONTES DE MIRANDA. Tratado de direito privado, t. XXIII. Rio de Janeiro: Borsoi, 1971, p. 72) .
86.	Tomando por base tais balizas, compreendo que os elementos acostados nos autos permitem concluir que o Sr. Paulo Roberto Albuquerque Garcia Coelho agiu, no mínimo, com culpa grave na supervisão do Contrato 7/2006, pois, no alto de sua posição hierárquica, orientou os fiscais a atuarem em desacordo com os termos do contrato, possibilitando o uso dos veículos locados sem o mínimo de controle. Ademais, ele autorizou pagamentos sem as informações mínimas exigidas para a regular liquidação da despesa, o que possibilitou o recebimento pela empresa de valores muito acima do razoável e da média histórica da Funasa. 
87.	Dessa forma, julgo adequada a inclusão do ex-Coordenador Geral de Logística no rol de responsáveis pelo débito e, diante da existência de culpa grave, a aplicação da multa do art. 57 da Lei 8.443/1992, no valor a ser especificado a seguir, conforme a análise a ser efetuada adiante. Ademais, julgo pertinente a inabilitação do responsável pelo período de cinco anos para o exercício de cargo em comissão ou função de confiança no âmbito da Administração Pública.
6.53.  	Pelo acima enunciado, conclui-se que a responsabilidade dos jurisdicionados perante a Corte de Contas, para fins de ressarcimento, é de natureza subjetiva, caracterizada mediante a presença de culpa stricto sensu, sendo desnecessário evidenciar a conduta dolosa ou a má-fé do agente público para que ele seja instado a ressarcir os prejuízos que tenha causado ao erário.   
6.54.  	De outra parte, para a finalidade de aplicação de sanções administrativas, como por exemplo, multa, declaração de inidoneidade para licitar e inabilitação para o exercício de cargo em comissão ou função de confiança, há que se verificar a ocorrência de culpa grave ou dolo do administrador público. 
6.55.  	Nesse sentido, tem-se os seguintes enunciados, extraídos da jurisprudência selecionada do TCU: 
Para a finalidade de aplicação de sanções administrativas, há que se verificar a ocorrência de culpa grave ou dolo do administrador público. (Acórdão 11762/2018-TCU-Segunda Câmara, Relator Ministro-Substituto Marcos Bemquerer Costa) .
Para aplicação de sanções pelo TCU, deve-se caracterizar a ocorrência de culpa grave ou dolo na conduta do administrador público. (Acórdão 1691/2020-TCU-Plenário, Relator Ministro Augusto Nardes, e 1620/2019-TCU-Plenário, Relator Ministro Bruno Dantas) .
Para fins do exercício do poder sancionatório do TCU, erro grosseiro é o que decorreu de grave inobservância do dever de cuidado, isto é, que foi praticado com culpa grave. (Acórdão 1689/2019-TCU-Plenário, Relator Ministro Augusto Nardes) . 
Para fins de responsabilização perante o TCU, considera-se erro grosseiro (art. 28 do Decreto-lei 4.657/1942 - Lindb) aquele que pode ser percebido por pessoa com diligência abaixo do normal ou que pode ser evitado por pessoa com nível de atenção aquém do ordinário, decorrente de grave inobservância de dever de cuidado. (Acórdão 4447/2020-TCU-Segunda Câmara, Relator Ministro Aroldo Cedraz) .
Para fins de responsabilização perante o TCU, pode ser tipificada como erro grosseiro (art. 28 do Decreto-lei 4.657/1942 - Lei de Introdução às Normas do Direito Brasileiro) a decisão do gestor que desconsidera, sem a devida motivação, parecer da consultoria jurídica do órgão ou da entidade que dirige. Tal conduta revela desempenho aquém do esperado do administrador médio, o que configura culpa grave, passível de multa. (Acórdão 1264/2019-TCU-Plenário, Relator Ministro Augusto Nardes) .
A conduta culposa do responsável que foge ao referencial do 'administrador médio' utilizado pelo TCU para avaliar a razoabilidade dos atos submetidos a sua apreciação caracteriza o 'erro grosseiro' a que alude o art. 28 do Decreto-lei 4.657/1942 (Lei de Introdução às Normas do Direito Brasileiro) , incluído pela Lei 13.655/2018. (Acórdão 1628/2018-TCU-Plenário, Relator Ministro Benjamin Zymler) .
Para fins do exercício do poder sancionatório do TCU, pode ser tipificada como erro grosseiro (art. 28 do Decreto-lei 4.657/1942 - Lindb) a elaboração de documentos que fundamentem a contratação de serviços sem justificativas para os quantitativos a serem adquiridos. (Acórdão 2459/2021-TCU-Plenário, Relator Ministro Augusto Nardes) (grifado) .
Para fins de responsabilização perante o TCU, pode ser tipificada como erro grosseiro (art. 28 do Decreto-lei 4.657/1942 - Lei de Introdução às Normas do Direito Brasileiro) a autorização de pagamento sem a devida liquidação da despesa. (Acórdão 2699/2019-TCU-Primeira Câmara, Relator Ministro Vital do Rêgo) .
6.56.  	No presente caso, o Tribunal considerou grave a conduta do recorrente na execução de despesas relacionadas ao Pregão 193/2010, realizado pelo Into/RJ, consoante amplamente demonstrado nas conclusões firmadas alhures, motivo pelo qual a multa a ele aplicada (subitem 9.4 do acórdão recorrido) , com fundamento no art. 58, inciso II, da Lei 8.443/1992 ('II - ato praticado com grave infração à norma legal ou regulamentar de natureza contábil, financeira, orçamentária, operacional e patrimonial;') , se mostra legítima em face da conduta, no mínimo, negligente do recorrente na condução da coisa pública, a qual pode, sem dúvida, ser caracterizada como erro grosseiro, comentado no subitem 6.52, retro, bem como nos precedentes transcritos no subitem precedente, os quais se amoldam plenamente à conduta atribuída ao recorrente.    
6.57.	No caso vertente, é preciso reconhecer que o recorrente não agiu com o devido zelo na condução da coisa pública que dele era exigido, pelo conhecimento que tem, pois, a despeito de todas as evidências que tinha a respeito das irregularidades a ele atribuídas, consoante demonstrado nesta instrução, decidiu agir de forma contrária ao direito, assumindo, para si, a responsabilidade por tais atos. 
6.58.	Note-se que o próprio recorrente descreve na peça recursal que tem formação acadêmica, profissional e conhecimento superiores ao costumeiramente ostentado pelo homem médio, demonstrando, assim, que tinha plenas condições para decidir de forma contrária à adotada neste processo, não podendo, por isso, alegar que não agiu com culpa grave na prática dos atos irregulares questionados. Transcrevem-se os seguintes enunciados sobre a formação do recorrente (peça140) :
O Recorrente é médico na divisão de Ortopedia e Traumatologia do Instituto Nacional de Traumatologia e Ortopedia - INTO desde 2003 e possui o título de Mestre em Medicina pela Escola Paulista de Medicina, Universidade Federal de São Paulo. Exerceu o cargo de Chefe da Área de Cirurgia do Ombro e Cotovelo até assumir o cargo de Diretor-Geral do referido Instituto em 2008.
O Recorrente teve mais de 70 trabalhos publicados na literatura médica em âmbito nacional e internacional, publicados, por exemplo, na Revista Brasileira de Ortopedia, revista da British Society for Surgery of the Hand, Annals of The Royal College of Surgeons, Journal of Shoulder and Elbow Surgery, dentre outros. 
A atuação do Recorrente é, notadamente, voltada à atualização e difusão do conhecimento científico, tanto que, no ano de 2018, publicou tratado de Ortopedia e Traumatologia constituída por aproximadamente 1500 páginas e 1000 ilustrações. Uma iniciativa única no país. 
Atualmente, o Recorrente ainda atua como cirurgião ortopédico e é Vice Coordenador do Curso de Mestrado em Ciências do Sistema Músculo Esquelético do Into. Em sua trajetória profissional exerceu extensa atividade institucional tendo exercido a Presidência da Sociedade Brasileira de Ortopedia e Traumatologia no ano de 2012, entidade que congrega os Ortopedistas do país, que tem como missão o ensino e educação continuada dos seus membros além de atuar na defesa do exercício profissional. 
Em 2014, foi Presidente da Sociedade Brasileira de Cirurgia do Ombro e Cotovelo que congrega os especialistas dessa área da cirurgia das afecções do sistema musculoesquelético, o que reforça a dedicação ao exercício da Medicina e, mais ainda, ao ensino para a formação de novos especialistas e educação continuada de seus pares.
6.59.	Por fim, importa destacar que não socorrem o recorrente as conclusões exaradas pelo TCU no Acórdão 637/2006-TCU-Plenário, Relator Ministro Ubiratan Aguiar, em razão das peculiaridades de cada caso concreto examinado, conforme pode-se perceber no seguinte trecho extraído do voto condutor do aludido acórdão: 
11. Após o indeferimento inicial do pleito pelo Presidente do Banco, Sr. Lafaiete Coutinho Torres, nova análise foi feita, desta vez pela Superintendência Estadual do Banco do Brasil no Rio Grande do Norte, que se manifestou pela concessão da fiança, desde que cumpridas as condições estabelecidas na Nota DETEC/ANPRO 47 (fls. 15/16, v.1 - item 7) . Após isso, consta dos autos o encaminhamento à empresa, por parte do Chefe do Detec, de cópia da minuta de carta a ser dirigida ao Banespa confirmando a concessão da fiança. Esse documento contém o 'de acordo' do Sr. Cláudio Dantas e do Sr. Lafaiete Coutinho, que por isso foram responsabilizados pela operação.
12. É preciso observar, entretanto, em que bases essa aprovação foi feita. Os pareceres contidos no processo a respeito da operação, até aquele momento, indicavam que a fiança seria concedida desde que observadas as condições mencionadas na Nota DETEC/ANPRO 47. Apesar de entender que a fiança só deveria ser aprovada após demonstrado o atendimento das referidas condições, considero que o 'de acordo' do Presidente do Banco foi dado dentro do contexto de que tais condições seriam verificadas, considerando, também, que o expediente foi redigido pelo próprio Chefe da Detec, que havia elaborado a referida nota técnica. 
13. Reforçando esse entendimento, cabe ressaltar que, após essa aprovação, o Chefe da Detec encaminhou expediente à Cia Açucareira Vale do Ceará-Mirim no sentido de que deveriam ser observadas as condições previstas na nota técnica (fl. 19, v.1) . Um dia depois, entretanto, o Sr. Cláudio Dantas comunicou à empresa, expressamente, que não caberia 'nesta operação, o cumprimento da recomendação contida no item 8 da nota DETEC/ANPRO 47, de 21.02.92, sem prejuízo de sua observância na 2ª fase do projeto' (fl. 20) . Dessa forma, entendo que ele assumiu a responsabilidade de dispensar o cumprimento daquelas condições.
14. Assim, pelos documentos contidos no processo, considero que o Sr. Lafaiete Coutinho aprovou a concessão da fiança, vinculada ao cumprimento das condições estabelecidas na Nota DETEC/ANPRO 47 e que cabe ao Sr. Cláudio Dantas a responsabilidade pelo fato de que a carta de fiança tenha sido expedida sem a verificação do cumprimento de tais condições. Deve este último, portanto, responder integralmente pelo débito decorrente dos desembolsos feitos pela instituição em razão da inadimplência da empresa afiançada.
6.60.	Esses elementos demonstram que o caso apreciado pelo referido Acórdão 637/2006-TCU-Plenário, Relator Ministro Ubiratan Aguiar, difere dos fatos observados nesta TCE, cuja culpa grave do recorrente restou devidamente estabelecida nos autos e nesta instrução, não havendo que se falar, portanto, em exclusão de ilicitude por ter praticado os atos impugnados quando exercia o cargo máximo do Into/RJ. 
6.61.	De igual modo, não procede a alegação de que a sanção imposta ao recorrente teria sido desproporcional (subitem 6.1, alínea 'h', retro) . Há nos autos elementos que evidenciam a prática de atos ilegítimos, praticados pelo recorrente com grave infração à norma legal, conforme amplamente demonstrado nesta instrução, sendo, pois, adequado tanto o julgamento pela irregularidade das contas como a multa aplicada pelo TCU, porquanto de acordo com o previsto na Lei 8.443/1992 e no Regimento Interno do TCU. 
6.62.	Destaque-se que o recorrente foi apenado com multa com base no art. 58, inciso II, da Lei 8.443/1992 justamente porque os atos irregulares a ele atribuídos foram praticados com grave infração à norma legal, consoante comentado nos subitens 6.57 e 6.58, retro.
6.63. 	Em razão da gravidade dos atos, o Tribunal aplicou ao recorrente multa no valor de R$ 40.000,00 (quarenta mil reais) , obedecendo, claramente, a gradação prevista no art. 268, inciso II, do Regimento Interno do TCU, segundo o disposto no § 3º do art. 58 da Lei 8.443/1992. 
6.64. 	Cabe esclarecer que o Tribunal, ao decidir, considera, mesmo que implicitamente,  a natureza e a gravidade da infração cometida, os danos que dela provierem para a administração pública, as circunstâncias agravantes ou atenuantes e os antecedentes dos agentes, bem como as circunstâncias práticas que porventura lhes foram impostas de forma a limitar ou a condicionar suas ações, segundo prevê o art. 22 do Decreto-lei 4.657/1942, com a redação dada pela Lei 13.655/2018, inclusive no que se refere à natureza e à dosimetria das sanções imputadas (§§ 2º e 3º do art. 22 da referida norma) .
6.65.	Eis alguns enunciados extraídos da jurisprudência selecionada do TCU que estão a demonstrar que o TCU faz a ponderação das circunstâncias do caso concreto nos julgamentos que realiza: 
Na aplicação de sanções, o TCU deve considerar os obstáculos e as dificuldades reais enfrentadas pelo gestor, bem como ponderar se as circunstâncias do caso concreto limitaram ou condicionaram a ação do agente (art. 22 do Decreto-lei 4.657/1942 - LINDB) (Acórdão 60/2020-TCU-Plenário, Relator Ministra Ana Arraes) . 
A capacidade econômica do responsável não constitui critério para a gradação da multa aplicada pelo TCU, mas sim o grau de culpabilidade e as circunstâncias fáticas do caso concreto. (Acórdão 2053/2016-TCU-Plenário, Relator Ministro José Múcio Monteiro) . (grifado) 
A dosimetria da pena no âmbito do TCU considera o nível de gravidade dos ilícitos apurados, com a valoração das circunstâncias fáticas e jurídicas envolvidas, e a isonomia de tratamento com casos análogos. O Tribunal não realiza dosimetria objetiva da multa, comum à aplicação de normas do Direito Penal, não havendo rol de agravantes e atenuantes legalmente reconhecido. (Acórdão 1427/2015-TCU-Plenário, Relator Ministro Augusto Nardes) . (grifado) 
Para fins do exercício do poder sancionatório do TCU, a dosimetria da pena deve ter como parâmetro o art. 22, § 2º, do Decreto-lei 4.657/1942 (Lei de Introdução às Normas do Direito Brasileiro - Lindb) , podendo ser considerado, no exame dos antecedentes do responsável, o número de condenações no âmbito do Tribunal. (Acórdão 7979/2020-TCU-Primeira Câmara, Relator Ministro Benjamin Zymler) . (grifado) 
A dosimetria da multa aplicada pelo TCU - respeitados os limites fixados na sua Lei Orgânica e no seu Regimento Interno e observados os princípios da razoabilidade e da proporcionalidade - deve ser orientada, a cada caso, por critérios como: o nível de gravidade dos ilícitos apurados; a valoração das circunstâncias fáticas e jurídicas; a materialidade envolvida; o grau de culpabilidade dos responsáveis; a isonomia de tratamento com casos análogos. (Acórdão 1882/2021-TCU-Plenário, Relator Ministro Aroldo Cedraz) . 
6.66.  	Ressalva-se, contudo, que tais obstáculos, dificuldades ou circunstâncias não devem servir de lastro para prática de ilícitos, seja por conta de condutas omissivas ou comissivas que, concretamente, constituam atos com grave infração à norma legal, como ocorre no presente caso, sejam de que natureza forem, tal qual apurado neste processo.  
6.67.	Não obstante tais conclusões, é preciso acolher parcialmente o pedido do recorrente para que o valor da multa seja reduzido, haja vista a apuração de que não se configurou o superfaturamento apontado no processo, razão pela qual a agravante apontada no subitem 32 do voto condutor do acórdão recorrido não deve subsistir, segundo indicado nos subitens 6.8, 6.9 e 6.10, retro. 
6.68.	Ratifica-se, contudo, que a exclusão dessa agravante não impõe o julgamento pela regularidade das contas do recorrente, haja vista que a irregularidade das contas subsiste em razão de outras falhas graves atribuídas ao sr. Geraldo da Rocha Motta Filho, que não foram elididas em sede deste recurso de reconsideração (subitem 6.10, retro) . 
CONCLUSÃO
7.	Das análises anteriores, conclui-se que:   
a) não houve a ocorrência da prescrição decenal da pretensão punitiva fundada em decisão do Tribunal de Contas da União sob o regime do Código Civil (Acórdão 1441/2016-TCU-Plenário) ; 
b) não houve a ocorrência da prescrição quinquenal da pretensão punitiva sob o regime do art. 1º, caput, da Lei 9.873/1999, nem mesmo a prescrição intercorrente de que trata o art. 1º, §1º, da referida lei; 
c) não é legítimo considerar indício de sobrepreço não apurado como agravante indicada no voto condutor do acórdão para fundamentar o julgamento pela irregularidade das contas e a aplicação de multa ao recorrente no valor de R$ 40.000,00; 
d) foram considerados pelo TCU argumentos técnicos apresentados pelo recorrente sobre a necessidade dos equipamentos e acessórios adquiridos, os quais, contudo, não foram capazes de elidir a irregularidade indicada;
e) o processo de liquidação de despesa relativo ao contrato decorrente do Pregão193/2010 não foi realizado segundo as normas aplicáveis e não há nos autos elementos que possam atenuar a inobservância dessas normas;
f) o tempo decorrido entre a execução das despesas e o julgamento realizado pelo TCU não constitui fator decisivo para relativizar as irregularidades imputadas ao recorrente;  
g) a responsabilidade pelos fatos irregulares indicados nesta tomada de contas especial recai diretamente sobre o recorrente na condição de dirigente máximo de ordenador de despesas do Into/RJ; 
h) é necessária a revisão do valor da multa aplicada ao recorrente em razão da ausência da agravante apontada no voto condutor do acórdão recorrido; e 
i) as alegações recursais apresentadas pelo recorrente são parcialmente procedentes, devendo, por isso, serem acolhidas em parte.  
7.1. 	Com base nas conclusões acima, propõe-se conhecer do recurso e, no mérito, adotar as providências indicadas na proposta de encaminhamento adiante.
PROPOSTA DE ENCAMINHAMENTO 
8. 	Diante do exposto, submete-se à consideração superior a presente análise do recurso de reconsideração interposto pelo sr. Geraldo da Rocha Motta Filho contra o Acórdão 11083/2021-TCU-Segunda Câmara, Relator Ministro Bruno Dantas, propondo-se, com fundamento nos arts. 32, inciso I, e 33, da Lei 8.443/1992 c/c o art. 285 do RI/TCU: 
	a) conhecer do recurso e, no mérito, dar-lhe provimento parcial para reduzir o valor da multa aplicada ao recorrente pelo subitem 9.4 do acórdão recorrido; 
	b) dar ciência ao recorrente e aos demais interessados da decisão que vier a ser proferida."
3. O Ministério Público concordou com a Serur nestes termos (peça 158) :
"Examina-se recurso de reconsideração interposto por Geraldo da Rocha Motta Filho (peça 140) contra o Acórdão 11083/2021-TCU-Segunda Câmara, mediante o qual esta Corte julgou irregulares as contas do recorrente e aplicou-lhe a multa prevista no art. 58, inciso II, da Lei 8.443/92, no valor de R$ 40.000,00.
Da análise efetuada pela Serur (peça 153) , constata-se que os argumentos apresentados na peça recursal não são suficientes para elidir as ocorrências apontadas nos autos e que fundamentaram a condenação imposta pelo Tribunal, sendo, por conseguinte, incapazes de alterar a deliberação recorrida.
Entretanto, a unidade técnica propõe que o presente recurso tenha, no mérito, parcial provimento para reduzir o valor da multa aplicada ao recorrente. Considera que não é legítimo considerar indício de sobrepreço não apurado como agravante indicada no voto condutor do acórdão para fundamentar a aplicação de multa ao recorrente no valor de R$ 40.000,00.
No voto condutor do acordão recorrido, o Relator a quo levou em consideração, como agravante para aplicação da multa, "os indícios de sobrepreço observados nos itens 1 e 5 da licitação, cuja impossibilidade de imputação de dano correspondente por ausência de referência precisa não descaracteriza o potencial excesso nos valores praticados" (item 32 do voto condutor do Acórdão 11083/2021-TCU-Segunda Câmara) .
Conforme se verifica nos autos, um dos motivos para citação do responsável foi autorização dos pagamentos de equipamentos adquiridos com superfaturamento, apurado com base no preço de referência identificado no laudo da Empresa Brasileira de Serviços Hospitalares (Ebserh) . Ocorre que tal irregularidade foi descaracterizada, não restando comprovada tendo em vista a insuficiência da metodologia de cálculo do superfaturamento. Logo, compreendo não ser adequado considerar como agravante na aplicação de multa uma irregularidade não comprovada nos autos.
Desse modo, considerando adequada a análise da unidade técnica, este representante do Ministério Público de Contas manifesta-se de acordo com a proposta de encaminhamento (peça 153, p. 38) , no sentido de que esta Corte conheça do recurso e lhe dê provimento parcial para reduzir o valor da multa aplicada ao recorrente pelo subitem 9.4 do Acórdão 11083/2021-TCU-Segunda Câmara."
É o Relatório.

Debora Signorelli Carvalho (315.247/OAB-SP), Barbara de Abreu Mori (381.390/OAB-SP) e outros, representando Maquet do Brasil Equipamentos Médicos Ltda.; Daniel Mourad Majzoub (209.481/OAB-SP), representando Norman Pierre Gunther; Álvaro Luiz Miranda Costa Júnior (29760/OAB-DF), Ana Luiza Queiroz Melo Jacoby Fernandes (51623/OAB-DF) e outros, representando Geraldo da Rocha Motta Filho.

Subprocurador-Geral Paulo Soares Bugarin

RECURSO DE RECONSIDERAÇÃO. TOMADA DE CONTAS ESPECIAL. PREGÃO PRESENCIAL. PAGAMENTO POR EQUIPAMENTOS DE SAÚDE SEM A ENTREGA CORRESPONDENTE. FALHAS NA LIQUIDAÇÃO DAS DESPESAS. CITAÇÃO. AUDIÊNCIA. EXCLUSÃO DE PARTE DOS RESPONSÁVEIS DO POLO PASSIVO. COMPROVAÇÃO DAS ENTREGAS. ELISÃO DO DÉBITO. PERSISTÊNCIA DAS OCORRÊNCIAS NOS PROCEDIMENTOS DE LIQUIDAÇÃO. IRREGULARIDADE DAS CONTAS. MULTA. RECURSO DE RECONSIDERAÇÃO. CONHECIMENTO. USO INDEVIDO DE SUPERFATURAMENTO NA DOSIMETRIA DA MULTA. PROVIMENTO PARCIAL. REDUÇÃO DO VALOR DA SANÇÃO. COMUNICAÇÕES. A data de início da contagem do prazo prescricional na hipótese em que os fatos foram constatados em fiscalização do TCU (Resolução TCU 344/2022, art. 4º, IV) deve ser a da juntada do relatório de fiscalização ao processo.

TOMADA DE CONTAS ESPECIAL (TCE)

Neste processo de tomada de consta especial, examina-se recurso de reconsideração interposto por Geraldo da Rocha Motta Filho, diretor do Instituto Nacional de Traumatologia e Ortopedia Jamil Haddad (Into/RJ) no período de 24/4/2008 a 8/1/2013, contra o Acórdão 11083/2021-TCU-Segunda Câmara, relator Ministro Bruno Dantas, por meio do qual este Tribunal, entre outras medidas, julgou irregulares as contas do ora recorrente, aplicando-lhe a multa prevista no art. 58, II, da Lei 8.443/1992, no valor de R$ 40.000,00.
2. A condenação decorreu de irregularidades relativas ao Pregão Eletrônico 193/2010, conduzido pelo Into/RJ: falhas no processo de liquidação das despesas; aprovação do termo de referência da licitação com características de direcionamento, sem observar todas as recomendações da Advocacia-Geral da União (AGU) , sem justificativa da necessidade de contratação e sem pesquisa de mercado adequada; e autorização de pagamentos sem as comprovações de entrega correspondentes.
***
3. Acerca da admissibilidade, ratifico a decisão monocrática do antigo relator, Ministro Raimundo Carreiro (peça 143) , no sentido de conhecer do recurso, porquanto cumpridos os requisitos previstos na legislação. 
4. No mérito, manifesto, desde já, minha concordância com a Serur, que, com a anuência do Ministério Público, propõe dar provimento parcial ao recurso, para reduzir o valor da multa aplicada. Assim, acrescento a análise e as conclusões da unidade técnica aos fundamentos que passo a apresentar.
***
5. A respeito da prescrição, anoto que este Tribunal editou recentemente a Resolução TCU 344, de 11/10/2022, que trata da matéria.
6. De acordo com o art. 4º, IV, da norma, o início da contagem do prazo prescricional deve ser a data em que esta Corte tomou conhecimento dos fatos irregulares. Isso ocorreu no curso de auditoria realizada pela extinta Secex/RJ do TCU. Tendo em vista não haver a informação precisa de quando as irregularidades foram efetivamente verificadas pela equipe de fiscalização nos elementos colhidos durante os trabalhos, considero razoável adotar como referência o dia 29/11/2017, quando houve a inclusão do relatório da secretaria no processo (peça 389 do TCProcesso 014.858/2017-7) . 
7. A esse respeito, cabe ressaltar que, para efeito de análise de prescrição, a escolha da data do início da contagem entre o início da fiscalização e a juntada do relatório será indiferente na quase totalidade dos casos, visto que o período da fiscalização é relativamente exíguo. Nas hipóteses em que a contagem estiver próxima do período prescricional, por certo, haverá a possibilidade de se averiguar com mais acurácia, a data mais precisa da constatação das irregularidades.
8. O art. 5º da referida resolução prevê causas de interrupção do prazo, que, no caso em exame, ocorreram nos seguintes momentos:
a)  29/11/2017: juntada do Relatório de Monitoramento da Secex/RJ ao TCProcesso 014.858/2017-7 (peça 389 daqueles autos) : conforme o art. 5º, II, da resolução ("por qualquer ato inequívoco de apuração do fato") ;
b)  26/8/2019: Citação e Audiência de Geraldo da Rocha Motta Filho, Aviso de Recebimento (peça 80) do Ofício 6.541/2019 (peça 75) , de acordo com o art. 5º, I, da norma ("pela notificação, oitiva, citação ou audiência do responsável, inclusive por edital") ; 
c)  7/6/2021: Instrução de mérito da Secex/RJ (peça 111) , como prevê o art. 5º, II, da resolução ("por qualquer ato inequívoco de apuração do fato") ;
d)  6/7/2021: Parecer do Ministério Público (peça 114) , art. 5º, II, da resolução;
e)  24/8/2021: Acórdão 11083/2021-TCU-Segunda Câmara, relator Ministro Bruno Dantas, conforme o art. 5º, IV, da norma ("pela decisão condenatória recorrível") .
9. Como os intervalos entre as interrupções não superaram o período de dois anos, fica claro que não houve prescrição, que requer o decurso de interregno de cinco anos, segundo estabelece o art. 2º da Resolução TCU 344/2022.
10. Cabe ressaltar que tampouco houve a prescrição intercorrente, pois o processo não ficou inerte por mais de três anos (art. 8º, caput, da resolução) .
***
11. As alegações recursais relativas ao mérito foram assim resumidas pela Serur:
"a) ilegalidade em se considerar indício de sobrepreço não apurado por 'ausência de referência precisa' como fundamento para que suas contas fossem julgadas irregulares, com imputação de multa no valor de R$ 40.000,00; 
b) desconsideração indevida pelo TCU dos argumentos técnicos contidos em sua defesa contestando a conclusão da Empresa Brasileira de Serviços Hospitalares (Ebserh) de que parte dos equipamentos e acessórios adquiridos pelo Into/RJ, com base no Pregão 193/2010, eram desnecessários e de que no processo de contratação não havia justificativas adequadas para a necessidade desses acessórios;  
c) necessidade de que seja realizada a devida ponderação quanto à observância das normas aplicáveis à liquidação de despesa em razão da real dificuldade de obtenção de documentos após mais de dez anos entre a aquisição dos bens e a notificação realizada pelo TCU neste processo; 
d) inexistência de descontrole nos procedimentos de liquidação de despesas por parte do Into/RJ, haja vista que somente foram autorizados pagamentos por equipamentos efetivamente adquiridos e entregues;
e) indevida responsabilização do recorrente, como dirigente máximo do Into/RJ, por atos administrativos atribuíveis a outras instâncias da entidade, inviabilizando, com tal medida, o exercício das atribuições próprias do cargo e tornando inócua a segregação de funções aplicável, conforme entendimento do TCU exarado, por exemplo, nos Acórdão 1401/2014-TCU-Segunda Câmara, Relator Ministro José Jorge; 610/2015-TCU-Plenário, Relator Ministro Bruno Dantas; e 2795/2011-TCU-Plenário, Relator Ministro Raimundo Carreiro;
f) não observância pelo TCU, no julgamento pela irregularidade das contas do recorrente e na aplicação de multa, no valor de R$ 40.000,00, de critérios estabelecidos pela Lei 13.655/2018, especificamente no art. 22, § 2º, segundo o qual, na aplicação de sanções, necessariamente serão considerados os antecedentes do agente; 
g) falta de indicação de que o recorrente teria agido de má-fé na execução das despesas relativas ao Pregão 193/2010, o que tornam ilegítimos o julgamento pela irregularidade das suas contas e a aplicação de multa, conforme decidido pelo TCU no Acórdão 637/2006-TCU-Plenário, Relator Ministro Ubiratan Aguiar; e 
h) desproporcionalidade na sanção aplicada, devendo, por isso, ser revisto o valor da multa."  
12. Passo a expor minhas considerações sobre os temas que reputo mais relevantes, reiterando minha concordância com o exame empreendido pela unidade técnica.
***
13. Inicio tratando dos indícios de superfaturamento, que foram afastados pela Secex/RJ (excertos transcritos a seguir) , cuja análise foi acolhida pelo relator original:
"172.	Considerando os obstáculos à aceitação da metodologia empregada para cálculo do superfaturamento dos equipamentos na forma apontada no relatório da Secex-RJ, deve-se concluir que as constatações do laudo da Ebserh constituem meros indícios de pagamentos excessivos. Para a imputação de débito, todavia, imprescindível a elaboração de novo cálculo levando-se em consideração os paradigmas de referencial de preços estabelecidos na literatura especializada e na jurisprudência deste TCU.
 (...) 
176.	Afastada a ausência de contraprestação e ante a insuficiência da metodologia de cálculo do superfaturamento, restam descaracterizados os ilícitos geradores de dano ao erário que motivaram a instauração da presente TCE, devendo ser acolhidas as alegações de defesa da sociedade empresária Getinge Ltda. e do Sr. Geraldo da Rocha Motta Filho relativas a esses pontos."
14. Embora a deliberação recorrida tenha considerado elidido o débito em razão do reconhecimento da efetiva entrega dos itens questionados, bem como da insuficiência da metodologia de cálculo do superfaturamento, os indícios de sobrepreço foram considerados como agravantes da situação no voto condutor do acórdão e, por isso, incidiram na dosimetria da multa. Diante dessa constatação, cabe a redução do valor da apenação, para que essa ocorrência não repercuta em seu cálculo, sendo reduzido o valor da multa de R$ 40.000,00 para R$ 30.000,00.
***
15. Não houve a suposta omissão acerca dos argumentos que haviam sido trazidos pela defesa em relação à conclusão da Empresa Brasileira de Serviços Hospitalares (Ebserh) de que parte dos equipamentos e acessórios adquiridos eram desnecessários e de que no processo de contratação não havia justificativas adequadas para a necessidade desses acessórios.
16. Como bem mostra a Serur, o relator concordou expressamente (parágrafos 19 e 31) com a análise das unidades técnicas, que examinaram as alegações do responsável com a profundidade adequada (instrução da Secex/RJ no TCProcesso 014.858/2017-7, peça 389, p. 66-67, parágrafos 447-460, e, nestes autos, na instrução da SecexTCE, peça 111, parágrafos 12-28) .
17. Vale destacar também que, ainda no início do andamento do pregão, o ora recorrente tinha conhecimento de determinação da AGU sobre esse assunto, não sendo possível eximi-lo da responsabilidade por não ter ciência de que se tratava de atos irregulares.
***
18. No que concerne aos procedimentos adotados para a liquidação da despesa, os argumentos recursais não devem prosperar. 
19. Primeiro, porque não há provas objetivas de que o decurso de tempo prejudicou a defesa. Os fatos ocorreram entre 2010 e 2011 e, de seis a sete anos após, em 2017, o TCU notificou o hospital para que apresentasse documentos. Ademais, o recorrente foi citado em 2019 e não apontou qual teria sido o prejuízo específico causado pelo transcorrer desses anos. Acrescente-se a isso a observação da Serur de que a obrigação de guarda de documentos pelos responsáveis por recursos públicos é de cinco anos após o julgamento das contas ordinárias, o que ainda não ocorreu.
20. Outra alegação sobre o tema que não pode ser aceita é a de que não haveria descontrole nos procedimentos de liquidação de despesas por parte do Into/RJ, pois somente teriam sido autorizados pagamentos por equipamentos efetivamente adquiridos e entregues. As constatações da equipe de fiscalização do TCU foram em sentido diverso, tendo sido verificada, por exemplo, a falta de formalização de contrato, a inexistência de servidor ou comissão indicada para o recebimento e a ausência de vários documentos relativos aos objetos entregues.
21. Tampouco foi incorreta a responsabilização do recorrente quanto a esse ponto, pois os elementos dos autos deixam claro que ele autorizou os pagamentos sem a devida liquidação das despesas, a exemplo da falta de contrato, de documento fiscal e de termo circunstanciado do recebimento definitivo dos equipamentos e acessórios.
***
22. O recorrente afirma ainda que não foram considerados seus antecedentes, como prevê o art. 22, § 2º, do Decreto-lei 4.657/1942 (Lei de Introdução às Normas do Direito Brasileiro) . No entanto, o dispositivo foi respeitado pois foram ponderadas "a natureza e a gravidade da infração cometida, os danos que dela provierem para a administração pública, as circunstâncias agravantes ou atenuantes e os antecedentes do agente" (art. 22, § 2º) , bem como "os obstáculos e as dificuldades reais do gestor e as exigências das políticas públicas a seu cargo" (art. 22, caput) . Além disso, as sanções aplicadas anteriormente ao agente foram "levadas em conta na dosimetria das demais sanções de mesma natureza e relativas ao mesmo fato" (art. 22, § 3º) . Assinalo que o ex-diretor é responsável em seis processos, por fatos conexos aos que se examinam, tendo sido condenado em dois deles até o momento da deliberação recorrida.
***
23. Diante do exposto, acolhendo as propostas dos pareceres precedentes, entendo que este Tribunal deve dar provimento parcial ao recurso de reconsideração interposto por Geraldo da Rocha Motta Filho para reduzir o valor da multa aplicada de R$ 40.000,00 para R$ 30.000,00.
Assim, voto para que o Tribunal acolha o acórdão que ora submeto a este Colegiado.
TCU, Sala das Sessões, em 25 de outubro de 2022.
ANTONIO ANASTASIA
Relator